---
title: "Analiza danych - projekt"
author: "Paweł Cyrocki; Damian Skinder; Patryk Siuda"
date: "`r Sys.Date()`"
output: rmdformats::readthedown
---

# Wstęp

Niniejszy dokument opisuje projekt zespołowy dotyczący analizy danych przy użycia języka R. Projekt obejmuje zbieranie, przetwarzanie, analizę oraz wizualizację danych. Jego celem jest porównawcza analiza cenowa i predykcja wartości samochodów premium na polskim rynku wtórnym.

Dane do analizy pozyskano ze strony: <https://www.kaggle.com/datasets/bartoszpieniak/poland-cars-for-sale-dataset>.

```{r setup, include=FALSE}
## Global options
knitr::opts_chunk$set(cache = TRUE)
library(tidyverse)
library(zip)
unzip("dane/Car_sale_ads.csv.zip", exdir = "dane")
dane <- read.csv("dane/Car_sale_ads.csv")
```

Analizę ograniczono do samochodów marek BMW i Mercedes-Benz, co wynika z konieczności zapewnienia wysokiej jakości statystycznej danych. Szeroki zakres wszystkich marek (\~200k obserwacji, 20+ brandów) wprowadza znaczną heteroskedastyczność (różną wariancję reszt w modelach regresji) oraz nadmiar obserwacji odstających, co destabilizuje estymatory i obniża moc testów hipotez. Aby analizowane wartosci były bardziej miarodajne do badania posłużyły ogłoszenia dla samochodów używanych.

Uzasadnienie wyboru marek premium - DO NAPISANIA! \# Opis zmiennych

`Index` - unikalny identyfikator ogłoszenia

`Price` - cena samochodu

`Currency` - waluta, w której podana jest cena

`Condition` - stan samochodu (nowy/używany)

`Vehicle_brand` - marka samochodu

`Vehicle_model` - model samochodu

`Vehicle_version` - wersja samochodu

`Vehicle__generation` - generacja samochodu

`Production_year` - rok produkcji samochodu

`Mileage__km` - przebieg samochodu w kilometrach

`Power_HP` - moc samochodu w koniach mechanicznych

`Displacement__cm3` - pojemność silnika w centymetrach sześciennych

`Fuel_type` - rodzaj paliwa

`CO2_emission` - emisja CO2 w gramach na kilometr

`Drive` - typ napędu

`Transmission` - rodzaj skrzyni biegów

`Type` - typ nadwozia

`Doors_nuber1` - liczba drzwi

`Colour` - kolor samochodu

`Orgin_country` - kraj pochodzenia

`First_owner` - czy właściciel jest pierwszym właścicielem

`First_registration_date` - data pierwszej rejestracji

`Offer_publication_date` - data publikacji ogłoszenia

`Offer_location` - lokalizacja oferty

`Features` - cechy dodatkowe samochodu

# 1. Hipotezy badawcze

W tej części definiujemy hipotezy, które będą weryfikowane w dalszej analizie eksploracyjnej oraz modelowaniu.

**H1 (Cena a przebieg)**\
Samochody BMW i Mercedes z większym przebiegiem mają istotnie niższą cenę niż z mniejszym przebiegiem, z potencjalnie silniejszą zależnością u Mercedes. Weryfikacja: analiza zależności między zmiennymi `Price` i `Mileage_km` (wykresy rozrzutu, korelacja, model regresji).

**H2 (Cena a rok produkcji)**\
Nowsze modele BMW i Mercedes są droższe niż starsze, przy czym BMW może szybciej tracić na wartości w porównaniu do Mercedes. Weryfikacja: analiza związku `Price` z `Production_year` (przedziały roczników, wykresy pudełkowe, modele regresji).

**H3 (Typ nadwozia a cena)**\
W segmencie BMW i Mercedes SUV-y/crossovery są droższe niż sedany/hatchbacki, z różnicami między markami (np. większe premiowanie SUV-ów u BMW). Weryfikacja: porównanie rozkładów `Price`między kategoriami zmiennej `Type` (boxploty, testy różnic średnich / ANOVA).

**H4 (Skrzynia biegów a cena)**\
Samochody BMW i Mercedes z automatyczną skrzynią biegów są średnio droższe niż samochody z manualną skrzynią biegów (mocniej dla Mercedesa) Weryfikacja: porównanie cen w dwóch grupach (`Transmission` = automat vs manual) z użyciem odpowiednich testów statystycznych i wizualizacji - proponowane wykorzystanie t-test lub Wilcoxon Price \~ Transmission w podzbiorach marek, wizualizacja violin plots.

**H5 (Pierwszy właściciel a cena)**\
BMW i Mercedes od pierwszego właściciela są droższe, z większą premią u Mercedes ze względu na prestiż. Weryfikacja: porównanie cen dla zmiennej `First_owner` (tak vs nie) z wykorzystaniem wykresów oraz testów różnic średnich.

**H6 (Napęd a cena)**\
Samochody BMW i Mercedes z napędem na cztery koła (4x4) są średnio droższe niż samochody z napędem na jedną oś, przy porównywalnych pozostałych parametrach, szczególnie w modelach BMW. Weryfikacja: porównanie rozkładów ceny pomiędzy kategoriami zmiennej `Drive` (np. FWD, RWD, 4x4) z uwzględnieniem innych cech w modelu (m.in. `Power_HP`, `Production_year`), np. regresja `Price` \~ `Drive` \* `Vehicle_brand` + `Power_HP` + `Production_year`

**H7 (Moc silnika a cena)**\
Wyższa moc (Power_HP) koreluje z ceną w obu markach po kontroli przebiegu i roku, z silniejszą relacją u BMW sportowych modeli. Weryfikacja: model regresji z ceną jako zmienną zależną i `Power_HP`, `Mileage_km`, `Production_year` jako głównymi zmiennymi objaśniającymi.

Dodatkowe hipotezy (dopisane 11.12.2025)

**H8 (Paliwo a cena – BMW vs Mercedes)** Hybrydy i elektryki BMW/Mercedes są droższe niż diesle/benzyna przy porównywalnym przebiegu i roku, z większą premią u Mercedes (ekoprestiż). Weryfikacja: boxplot `Price` \~ `Fuel_type` \* `Vehicle_brand`, regresja z kontrolą `Mileage_km` + `Production_year`.

**H9 (Kolor a cena – premium psychologia)** Popularne kolory kojarzone z markami premium (czarny, szary, biały) osiągają wyższe ceny niż mniej typowe (czerwony, zielony), mocniej u Mercedes. Weryfikacja: violin plot `Price` \~ `Coluor` \* `Vehicle_brand`, ANOVA z TukeyHSD post-hoc.

**H10 (Trwałość marki – cena/km)** Mercedes ma wyższy stosunek `Price`/`Mileage_km` niż BMW (lepsza wartość rezydualna) dla aut \>10 lat. Weryfikacja: cena_per_km \<- `Price` / `Mileage_km`, boxplot po grupach `Production_year` + marka, t-test.

**H11 (Cena a moc i lokalizacja – BMW vs Mercedes (województwa))** Średnia moc silnika `Power_HP` BMW i Mercedesa jest wyższa w regionach o wyższej średniej cenie `Price` ofert.
# 2. Porządkowanie danych

## 2.1. Braki danych

Sprawdzenie braków w danych

```{r}
library(VIM)
library( naniar )
# Procent braków w każdej zmiennej
procent <- prop_complete_var(dane)
procent
VIM::aggr(dane, numbers = TRUE, sortVars = TRUE, 
          labels = names(dane), cex.axis = .7, gap = 3, 
          ylab = c("Procent braków w zmiennych", "Histogram braków"))
```

```{r}
# Usunięcie zmiennych z dużą ilością braków
dane <- dane %>%
  select(-c(CO2_emissions))
```

Sprawdzenie braków po usunięciu zmiennych

```{r}
library(VIM)
library( naniar )
# Procent braków w każdej zmiennej
procent <- prop_complete_var(dane)
procent
VIM::aggr(dane, numbers = TRUE, sortVars = TRUE, 
          labels = names(dane), cex.axis = .7, gap = 3, 
          ylab = c("Procent braków w zmiennych", "Histogram braków"))
```

korelacja między zmiennymi

```{r}
library(ggplot2)
ggplot(data = dane) +
  geom_miss_point(aes(x = Displacement_cm3, y = Power_HP), size = 2, alpha = 0.5) +
  labs(title = "Braki danych w Displacement_cm3 i Power_HP",
       x = "Displacement_cm3",
       y = "Power_HP") +
  theme_minimal()
```

Wypełnienie braków w zmiennych numerycznych (proponuje model liniowy między tymi zmiennymi )

```{r}
library(mice)
# Wybór zmiennych do imputacji
dane_impute <- dane %>%
  select(Power_HP, Displacement_cm3)
# Imputacja braków za pomocą metody MICE
imputed_data <- mice(dane_impute, m = 5, method = 'pmm', maxit = 5, seed = 123)
# Uzupełnienie oryginalnych danych
dane$Power_HP <- complete(imputed_data)$Power_HP
dane$Displacement_cm3 <- complete(imputed_data)$Displacement_cm3
```

Sprawdzenie braków po imputacji

```{r}
library(VIM)
library( naniar )
# Procent braków w każdej zmiennej
procent <- prop_complete_var(dane)
procent
VIM::aggr(dane, numbers = TRUE, sortVars = TRUE, 
          labels = names(dane), cex.axis = .7, gap = 3, 
          ylab = c("Procent braków w zmiennych", "Histogram braków"))
```

zobaczenie korelacji między zmiennymi po imputacji

```{r}
library(ggplot2)
ggplot(data = dane) +
  geom_miss_point(aes(x = Displacement_cm3, y = Power_HP), size = 2, alpha = 0.5) +
  labs(title = "Braki danych w Displacement_cm3 i Power_HP",
       x = "Displacement_cm3",
       y = "Power_HP") +
  theme_minimal()
```

użycie mice dla zmiennnej `Mileage_km`

```{r}
library(mice)
# Wybór zmiennych do imputacji
dane_impute <- dane %>%
  select(Mileage_km,Production_year,Power_HP)
# Imputacja braków za pomocą metody MICE
imputed_data <- mice(dane_impute, m = 5, method = 'pmm', maxit = 5, seed = 123)
# Uzupełnienie oryginalnych danych
dane$Mileage_km <- complete(imputed_data)$Mileage_km
```

uzupełnienie liczby drzwi za pomocą mice

```{r}
library(mice)
dane_impute <- dane %>%
  select(Doors_number,Type)
# Imputacja braków za pomocą metody MICE
imputed_data <- mice(dane_impute, m = 5, method = 'pmm', maxit = 5, seed = 123)
# Uzupełnienie oryg inalnych danych
dane$Doors_number <- complete(imputed_data)$Doors_number

```

Sprawdzenie braków po imputacji

```{r}
library(VIM)
library( naniar )
# Procent braków w każdej zmiennej
procent <- prop_complete_var(dane)
procent
VIM::aggr(dane, numbers = TRUE, sortVars = TRUE, 
          labels = names(dane), cex.axis = .7, gap = 3, 
          ylab = c("Procent braków w zmiennych", "Histogram braków"))
```

Koniec uzupełniania braków danych, można przejść do dalszych kroków

## 2.2. Walidacja danych

Ustalenie reguł walidacji dla zmiennych numerycznych i kategorycznych

`Price` - powinna być większa od 0 `Mileage_km` - musi być liczbą nieujemną i mniejsze od 999999 `Production_year` - musi być liczbą całkowitą mieszczącą się w rozsądnym zakresie (np. od 1886 włącznie). `Power_HP` - musi być liczbą nieujemną. `Displacement_cm3` - musi być liczbą nieujemną. `Doors_number` - musi być liczbą całkowitą z przedziału (1-6)

error locate, walidate - pakiety do wykorzystania

raport4 tam jest zrobione błędy walidacji

Następnie przeprowadzenie walidacji danych zgodnie z ustalonymi regułami

np zamienić na braki lub wyliczyć

```{r}
library(validate)
rules <- validator(
  Price > 0,
  Production_year >= 1886 & Production_year <= as.numeric(format(Sys.Date(), "%Y")),
  Mileage_km >= 0,
  Mileage_km < 999999,
  Power_HP > 1,
  Displacement_cm3 > 0,
  Doors_number %in% c(1:6)
)
```

```{r}
cf <- confront(dane, rules)
summary(cf)
barplot(cf)
```

Zamiana niespełnionych kryteriów v4 i v6 na braki danych

```{r}
dane$Price[!(dane$Price > 0)] <- NA
dane$Production_year[!(dane$Production_year >= 1886 & 
                       dane$Production_year <= as.numeric(format(Sys.Date(), "%Y")))] <- NA
dane$Mileage_km[!(dane$Mileage_km >= 0 & dane$Mileage_km < 999999)] <- NA
dane$Power_HP[!(dane$Power_HP > 1)] <- NA
dane$Displacement_cm3[!(dane$Displacement_cm3 > 0)] <- NA
dane$Doors_number[!(dane$Doors_number %in% 1:6)] <- NA
```

Sprawdzenie braków po walidacji

```{r}
library(VIM)
library( naniar )
# Procent braków w każdej zmiennej
procent <- prop_complete_var(dane)
procent
VIM::aggr(dane, numbers = TRUE, sortVars = TRUE, 
          labels = names(dane), cex.axis = .7, gap = 3, 
          ylab = c("Procent braków w zmiennych", "Histogram braków"))
```

Dalsze uzupełnianie braków danych Power_HP po walidacji za pomocą MICE

```{r}
library(mice)
# Wybór zmiennych do imputacji
dane_impute <- dane %>%
  select(Power_HP, Doors_number, Displacement_cm3, Type)
# Imputacja braków za pomocą metody MICE
imputed_data <- mice(dane_impute, m = 5, method = 'pmm', maxit = 5, seed = 123)
# Uzupełnienie oryginalnych danych
dane$Power_HP <- complete(imputed_data)$Power_HP
```

Uzupełnianie braków w Doors_number po walidacji za pomocą KNN imputation

```{r}
library(VIM)

dane <- kNN(dane, variable = "Doors_number", k = 5, dist_var = c("Type","Vehicle_model"))
```

uzupełnianie braków w Mileage_km po walidacji za pomocą MICE

```{r}
library(mice)
# Wybór zmiennych do imputacji
dane_impute <- dane %>%
  select(Mileage_km,Production_year,Power_HP)
# Imputacja braków za pomocą metody MICE
imputed_data <- mice(dane_impute, m = 5, method = 'pmm', maxit = 5, seed = 123)
# Uzupełnienie oryginalnych danych
dane$Mileage_km <- complete(imputed_data)$Mileage_km
```

Sprawdzenie braków po uzupełnianiu po walidacji

```{r}
library(VIM)
library( naniar )
# Procent braków w każdej zmiennej
procent <- prop_complete_var(dane)
procent
```

Spradzenie spełniania reguł walidacji po uzupełnianiu braków

```{r}
cf <- confront(dane, rules)
summary(cf)
barplot(cf)
```

Ostatecznie mamy dane, które spełniają kryteria walidacji i nie zawierają braków danych. Możemy przejść do dalszej analizy danych. Dla uzyskanych danych wybieramy marki Mercedes i BMW do dalszej analizy i zapisujemy plik zawierający te dane.

```{r}
dane <- dane %>% filter(Vehicle_brand %in% c("BMW", "Mercedes-Benz"))
write.csv(dane, "dane/Car_sale_ads_cleaned.csv", row.names = FALSE)

```

# 3. Wizualizacja danych w celu weryfikacji hipotez
```{r}
# Paleta kolorów marek (do wielokrotnego użycia w całym projekcie)
brand_colors <- c(
  "BMW" = "#1f77b4",        # niebieski premium
  "Mercedes" = "#7f7f7f"   # elegancka szarość
)
```
#Główna statystyka opisowa (opis badanych zmiennych podstawowe informacje i tabelka z nimi)
 Poniżej przedstawiono głowne statystyki opisowe dla zmiennych numerycznych w zbiorze danych. Statystyki dotyczą używanych samochodów marek BMW oraz Mercedes Benz. Poniżej przedstawiono tabelę zawierającą liczebność próby, średnie wartości kluczonych zmiennych i (tutaj pomysleć do dalej)
 
 (tutaj tabela ze statystykami)



Hipoteza H1 (Cena a przebieg) - tylko dla używanych samochodów, dla Mercedesa i BMW

tutaj zdanie wstępu do statystyki opisowej, tabela dla zmiennych z wykresu, wykres i na koniec opis wyników z tabeli i wykresu i tak dla wszystkich wykresów

```{r}
library(dplyr)
library(ggplot2)

dane_used <- dane %>%
  filter(Condition == "Used") %>%
  group_by(Vehicle_brand) %>%
  filter(
    Mileage_km <= quantile(Mileage_km, 0.99, na.rm = TRUE),
    Price <= quantile(Price, 0.99, na.rm = TRUE)
  ) %>%
  ungroup()

ggplot(
  dane_used,
  aes(x = Mileage_km, y = Price)
) +
  geom_point(
    aes(color = Vehicle_brand),
    alpha = 0.12,
    size = 1
  ) +
  geom_smooth(
    method = "lm",
    se = FALSE,
    color = "black",     # 🔹 KONTRASTOWA LINIA
    linewidth = 1.6
  ) +
  facet_wrap(~ Vehicle_brand) +
  scale_color_manual(values = brand_colors) +
  scale_x_continuous(
    labels = function(x) x / 1000,
    name = "Przebieg (tys. km)"
  ) +
  scale_y_continuous(
    limits = c(0, NA),
    labels = function(x) x / 1000,
    name = "Cena (tys. PLN)"
  ) +
  labs(
    title = "Zależność ceny od przebiegu",
  ) +
  theme_minimal(base_size = 12) +
  theme(legend.position = "none")
```

Hipoteza H2 (Cena a rok produkcji) - tylko dla używanych samochodów, weług marek (moze dodac tu ymax? i pokombinowac z rokiem zeby bylo czytelniej?)

```{r}
dane_used <- dane %>%
  filter(Condition == "Used") %>%
  mutate(
    Year_group = cut(
      Production_year,
      breaks = c(1995, 2000, 2005, 2010, 2015, 2020, 2025),
      labels = c(
        "96–00",
        "01–05",
        "06–10",
        "11–15",
        "16–20",
        "21–24"
      )
    )
  ) %>%
  filter(!is.na(Year_group))
ggplot(
  dane_used,
  aes(x = Year_group, y = Price, fill = Vehicle_brand)
) +
  geom_boxplot(
    outlier.shape = NA,
    alpha = 0.75,
    width = 0.6
  ) +
  facet_wrap(~ Vehicle_brand) +
  scale_fill_manual(values = brand_colors) +
  scale_y_continuous(
    limits = c(0, 450000),
    labels = function(x) x / 1000,
    name = "Cena (tys. PLN)"
  ) +
  labs(
    title = "Cena samochodów używanych, a rok produkcji:",
    x = "Rok produkcji (przedziały)",
    fill = "Marka"
  ) +
  theme_minimal(base_size = 12) +
  theme(
    axis.text.x = element_text(size = 10),
    legend.position = "none"
  )
```

Hipoteza H3 (Typ nadwozia a cena) - tylko dla używanych samochodów, weług marek Weryfikacja: porównanie rozkładów `Price`między kategoriami zmiennej `Type` (boxploty, testy różnic średnich / ANOVA).

```{r}
library(ggplot2)

# Paleta kolorów marek
brand_colors <- c(
  "BMW" = "#1f77b4",
  "Mercedes" = "#7f7f7f"
)

dane_used <- dane %>% filter(Condition == "Used")

ggplot(dane_used, aes(x = Type, y = Price, fill = Vehicle_brand)) +
  geom_boxplot(outlier.shape = NA, alpha = 0.7) +
  facet_grid(~ Vehicle_brand, scales = "fixed") +
  coord_cartesian(ylim = c(0, 400000)) +
  labs(
    title = "Zależność ceny od typu nadwozia samochodu używanego:",
    x = "Typ nadwozia",
    y = "Cena (tys. PLN)"
  ) +
  scale_y_continuous(labels = function(x) x / 1000) +
  scale_x_discrete(labels = c(
    "city_cars"     = "Miejskie",
    "compact"       = "Kompakt",
    "convertible"   = "Kabriolet",
    "coupe"         = "Coupe",
    "minivan"       = "Minivan",
    "sedan"         = "Sedan",
    "small_cars"    = "Małe auta",
    "station_wagon" = "Kombi",
    "SUV"           = "SUV"
  )) +
  scale_fill_manual(values = brand_colors) +
  theme_minimal() +
  theme(
    axis.text.x = element_text(angle = 45, hjust = 1),
    legend.position = "none"
  )
```

Hipoteza H4 (Skrzynia biegów a cena) - tylko dla używanych samochodów Weryfikacja: porównanie cen `Price` w dwóch grupach (`Transmission` = automat vs manual) z użyciem odpowiednich testów statystycznych i wizualizacji - proponowane wykorzystanie t-test lub Wilcoxon `Price` \~ `Transmission` w podzbiorach marek, wizualizacja violin plots.

```{r}
library(ggplot2)
library(dplyr)

# Filtrujemy tylko samochody używane
dane_used <- dane %>% filter(Condition == "Used" & !(Transmission == ""))

ggplot(dane_used, aes(x = Transmission, y = Price, fill = Vehicle_brand)) +
  geom_violin(alpha = 0.7) +
  facet_grid(~ Vehicle_brand, scales = "fixed") +
  coord_cartesian(ylim = c(0, 400000)) +
  labs(
    title = "Zależność ceny od rodzaju skrzyni biegów samochodu używanego:",
    x = "Rodzaj skrzyni biegów",
    y = "Cena (tys. PLN)"
  ) +
  scale_y_continuous(
    labels = function(x) x / 1000
  ) +
  scale_x_discrete(labels = c(
    "Automatic" = "Automatyczna",
    "Manual"    = "Manualna"
  )) +
  scale_fill_manual(values = brand_colors) +  # używamy Twojej palety
  theme_minimal() +
  theme(
    axis.text.x = element_text(angle = 45, hjust = 1),
    legend.position = "none"  # ukrywamy legendę
  )
```

Hipoteza H5 (Pierwszy właściciel a cena) - tylko dla używanych samochodów Weryfikacja: porównanie `Price` dla zmiennej `First_owner` (tak vs nie) z wykorzystaniem wykresów oraz testów różnic średnich.

```{r}
library(ggplot2)
library(dplyr)

dane_used <- dane %>% 
  filter(Condition == "Used") %>%
  mutate(
    First_owner_lab = ifelse(First_owner == "Yes", "Tak", "Nie")
  )

ggplot(dane_used, aes(x = First_owner_lab, y = Price, fill = Vehicle_brand)) +
  geom_boxplot(outlier.shape = NA, alpha = 0.7) +
  facet_grid(~ Vehicle_brand, scales = "fixed") +
  coord_cartesian(ylim = c(0, 400000)) +
  labs(
    title = "Zależność ceny od bycia pierwszym właścicielem samochodu używanego:",
    x = "Czy pierwszy właściciel?",
    y = "Cena (tys. PLN)",
    fill = "Marka Samochodu"
  ) +
  scale_y_continuous(
    labels = function(x) x / 1000
  ) +
  scale_fill_manual(values = brand_colors) +  # używamy Twojej palety kolorów
  theme_minimal() +
  theme(
    axis.text.x = element_text(angle = 45, hjust = 1),
    legend.position = "none"  # legendę możemy ukryć, bo mamy facet_grid
  )
```

Hipoteza H6 (Napęd a cena) - tylko dla używanych samochodów Weryfikacja: porównanie rozkładów ceny pomiędzy kategoriami zmiennej `Drive` (np. FWD, RWD, 4x4) z uwzględnieniem innych cech w modelu (m.in. `Power_HP`, `Production_year`) - boxplot

```{r}
library(ggplot2)
library(dplyr)

# Filtrujemy samochody używane i usuwamy brakujące wartości w Drive
dane_used <- dane %>%
  filter(Condition == "Used" & !(Drive ==))

ggplot(dane_used, aes(x = Drive, y = Price, fill = Vehicle_brand)) +
  geom_boxplot(outlier.shape = NA, alpha = 0.7) +
  facet_grid(~ Vehicle_brand, scales = "fixed") +
  coord_cartesian(ylim = c(0, 400000)) +
  labs(
    title = "Zależność ceny od typu napędu samochodu używanego - BMW i Mercedes-Benz",
    x = "Typ napędu",
    y = "Cena (tys. PLN)"
  ) +
  scale_y_continuous(
    labels = function(x) x / 1000
  ) +
  scale_x_discrete(labels = c(
    "4x4 (attached automatically)" = "4x4 dołączany (automat)",
    "4x4 (attached manually)"  = "4x4 dołączany (manual)",
    "4x4 (permanent)"          = "4x4 stały",
    "Front wheels"             = "Napęd na przód",
    "Rear wheels"              = "Napęd na tył"
  )) +
  scale_fill_manual(values = brand_colors) +  # używamy palety kolorów marek
  theme_minimal() +
  theme(
    axis.text.x = element_text(angle = 45, hjust = 1),
    legend.position = "none"  # ukrywamy legendę
  )
```

Hipoteza H7 (Moc silnika a cena) - tylko dla używanych samochodów, według mocy\
Weryfikacja: model regresji z ceną `Price` jako zmienną zależną i `Power_HP`, `Mileage_km`, `Production_year` jako głównymi zmiennymi objaśniającymi.

```{r}
library(ggplot2)
library(dplyr)

# Filtrujemy samochody używane, brakujące wartości i cenę do 500k
dane_used <- dane %>%
  filter(Condition == "Used" & !is.na(Power_HP) & !is.na(Price) & Price <= 500000)

ggplot(dane_used, aes(x = Power_HP, y = Price, color = Vehicle_brand)) +
  geom_point(alpha = 0.1) +
  geom_smooth(aes(group = 1), method = "lm", se = FALSE, color = "black", size = 1.6) +
  facet_grid(~ Vehicle_brand, scales = "fixed") +
  labs(
    title = "Zależność ceny od mocy silnika samochodu używanego:"
  ) +
  scale_x_continuous(name = "Moc silnika (HP)") +
  scale_y_continuous(
    labels = function(x) x / 1000,
    name = "Cena (tys. PLN)"
  ) +
  scale_color_manual(values = brand_colors) +
  theme_minimal() +
  theme(
    legend.position = "none"
  )

```

Hipoteza H8 (Paliwo a cena – BMW vs Mercedes) Weryfikacja: boxplot `Price` \~ `Fuel_type` \* `Vehicle_brand`, regresja z kontrolą Mileage_km + Production_year.

```{r}
library(ggplot2)
library(dplyr)

# Filtrujemy samochody używane i brakujące wartości w Fuel_type
dane_used <- dane %>%
  filter(Condition == "Used" & !is.na(Fuel_type))

ggplot(dane_used, aes(x = Fuel_type, y = Price, fill = Vehicle_brand)) +
  geom_boxplot(outlier.shape = NA, alpha = 0.7) +
  facet_grid(~ Vehicle_brand, scales = "fixed") +
  coord_cartesian(ylim = c(0, 400000)) +
  labs(
    title = "Zależność ceny od rodzaju paliwa samochodu używanego:",
    x = "Rodzaj paliwa",
    y = "Cena (tys. PLN)"
  ) +
  scale_y_continuous(
    labels = function(x) x / 1000
  ) +
  scale_x_discrete(labels = c(
    "Diesel"         = "Diesel",
    "Electric"       = "Elektryczny",
    "Gasoline"       = "Benzyna",
    "Gasoline + CNG" = "Benzyna + CNG",
    "Gasoline + LPG" = "Benzyna + LPG",
    "Hybrid"         = "Hybrydowy"
  )) +
  scale_fill_manual(values = brand_colors) +  # spójne kolory marek
  theme_minimal() +
  theme(
    axis.text.x = element_text(angle = 45, hjust = 1),
    legend.position = "none"  # ukrywamy legendę
  )
  theme(axis.text.x = element_text(angle = 45, hjust = 1))
```

Hipoteza H9 (Kolor a cena – premium psychologia) Weryfikacja: boxplot `Price` \~ `Colour` \* `Vehicle_brand`, ANOVA z TukeyHSD post-hoc.

```{r}
library(ggplot2)
library(dplyr)

# Filtrujemy samochody używane, brakujące wartości w Colour i Price <= 500k
dane_used_top <- dane %>%
  filter(Condition == "Used" & !is.na(Colour) & !is.na(Price) & Price <= 500000) %>%
  # Bierzemy 10 najczęstszych kolorów
  filter(Colour %in% names(sort(table(Colour), decreasing = TRUE))[1:10])

ggplot(dane_used_top, aes(x = Colour, y = Price / 1000)) +
  geom_bin2d(bins = 30) +
  scale_fill_viridis_c(name = "Liczba aut") +  # fill = liczba aut w binie
  facet_wrap(~ Vehicle_brand, scales = "free_y", ncol = 2) +
  labs(
    title = "Gęstość cen według koloru samochodów używanych:",
    x = "Kolor",
    y = "Cena (tys. PLN)"
  ) +
  scale_x_discrete(labels = c(
    "black"  = "czarny",
    "blue"   = "niebieski",
    "brown"  = "brązowy",
    "golden" = "złoty",
    "gray"   = "szary",
    "green"  = "zielony",
    "other"  = "inny",
    "red"    = "czerwony",
    "silver" = "srebrny",
    "white"  = "biały"
  )) +
  theme_minimal() +
  theme(axis.text.x = element_text(angle = 45, hjust = 1))
```

Hipoteza H10 (Trwałość marki – cena/km) Weryfikacja: cena_per_km \<- `Price` / `Mileage_km`, boxplot po grupach `Production_year` + `Brand`, t-test.

```{r}
library(ggplot2)
dane_used <- dane %>% filter(Condition == "Used")
dane_used <- dane_used %>%
  mutate(cena_per_km = Price / Mileage_km,
         Production_year_group = case_when(
           Production_year <= 2000 ~ "Do 2000",
           Production_year > 2000 & Production_year <= 2010 ~ "2001-2010",
           Production_year > 2010 ~ "Po 2010"
         ))
ggplot(dane_used, aes(x = Production_year_group, y = cena_per_km, fill = Vehicle_brand)) +
  geom_boxplot(outlier.shape = NA, alpha = 0.7) +
  facet_grid(~ Vehicle_brand, scales = "fixed") +
  coord_cartesian(ylim = c(0, 15)) +
  labs(title = "Zależność ceny za kilometr od roku produkcji samochodu używanego:",
       x = "Grupa roku produkcji",
       y = "Cena za kilometr (PLN/km)",
       fill = "Marka Samochodu") +
  scale_fill_manual(values = brand_colors) +
  theme_minimal() +
  theme(axis.text.x = element_text(angle = 45, hjust = 1))
```

Hipoteza H11 (Cena a moc i lokalizacja  – BMW vs Mercedes (województwa)) - kilka map

```{r}
# Pakiety --------------------------------------------------
library(ggplot2)
library(dplyr)
library(stringr)
library(sf)
library(geodata)

# Lista województw
wojewodztwa <- c(
  "dolnośląskie", "kujawsko-pomorskie", "lubelskie", "lubuskie",
  "łódzkie", "małopolskie", "mazowieckie", "opolskie",
  "podkarpackie", "podlaskie", "pomorskie", "śląskie",
  "świętokrzyskie", "warmińsko-mazurskie", "wielkopolskie", "zachodniopomorskie"
)

# Ekstrakcja województwa z lokalizacji oferty
dane_used <- dane_used %>%
  mutate(
    wojewodztwo = str_extract(
      str_to_lower(Offer_location),
      paste(wojewodztwa, collapse = "|")
    )
  ) %>%
  filter(!is.na(wojewodztwo))

# Agregacja średnich cen
ceny_woj <- dane_used %>%
  filter(Condition == "Used") %>%
  group_by(wojewodztwo, Vehicle_brand) %>%
  summarise(
    mean_price = mean(Price, na.rm = TRUE),
    n = n(),
    .groups = "drop"
  ) %>%
  filter(n >= 30)

# Granice województw
poland_sf <- gadm(
  country = "POL",
  level = 1,
  path = tempdir()
) %>%
  st_as_sf() %>%
  mutate(
    wojewodztwo = str_to_lower(NAME_1)
  )

# Połączenie danych z granicami
map_data <- poland_sf %>%
  left_join(ceny_woj, by = "wojewodztwo") %>%
  mutate(
    mean_price_label = ifelse(
      is.na(mean_price),
      NA,
      format(round(mean_price, 0), big.mark = " ")
    )
  )

# MAPA 1: BMW
ggplot(
  map_data %>% filter(Vehicle_brand == "BMW")
) +
  geom_sf(aes(fill = mean_price), color = "white") +
  geom_sf_text(
    aes(label = mean_price_label),
    size = 3,
    color = "black",
    fontface = "bold"
  ) +
  scale_fill_gradient(
    name = "Średnia cena (PLN)",
    low = "#FFFFB2",
    high = "#FC4E2A",
    na.value = "grey90"
  ) +
  labs(
    title = "Średnie ceny samochodów BMW (używane)",
    subtitle = "Podział na województwa",
    caption = "Źródło: Otomoto / Kaggle (GADM)",
    x = NULL,
    y = NULL
  ) +
  theme_minimal()

# MAPA 2: Mercedes-Benz
ggplot(
  map_data %>% filter(Vehicle_brand == "Mercedes-Benz")
) +
  geom_sf(aes(fill = mean_price), color = "white") +
  geom_sf_text(
    aes(label = mean_price_label),
    size = 3,
    color = "black",
    fontface = "bold"
  ) +
  scale_fill_gradient(
    name = "Średnia cena (PLN)",
    low = "#FFFFB2",
    high = "#FC4E2A",
    na.value = "grey90"
  ) +
  labs(
    title = "Średnie ceny samochodów Mercedes-Benz (używane)",
    subtitle = "Podział na województwa",
    caption = "Źródło: Otomoto / Kaggle (GADM)",
    x = NULL,
    y = NULL
  ) +
  theme_minimal()

```

```{r}
# 1. Pakiety ------------------------------------------------
library(dplyr)
library(stringr)
library(sf)
library(ggplot2)
library(geodata)

# 2. Dane: używane BMW i Mercedes z mocą -------------------
dane_used <- dane %>%
  filter(
    Condition == "Used",
    Vehicle_brand %in% c("BMW", "Mercedes-Benz"),
    !is.na(Power_HP)
  )

# 3. Lista województw --------------------------------------
wojewodztwa <- c(
  "dolnośląskie", "kujawsko-pomorskie", "lubelskie", "lubuskie",
  "łódzkie", "małopolskie", "mazowieckie", "opolskie",
  "podkarpackie", "podlaskie", "pomorskie", "śląskie",
  "świętokrzyskie", "warmińsko-mazurskie", "wielkopolskie",
  "zachodniopomorskie"
)

# 4. Ekstrakcja województwa --------------------------------
dane_used <- dane_used %>%
  mutate(
    wojewodztwo = str_extract(
      str_to_lower(Offer_location),
      paste(wojewodztwa, collapse = "|")
    )
  ) %>%
  filter(!is.na(wojewodztwo))

# 5. Agregacja: średnia moc --------------------------------
power_woj <- dane_used %>%
  group_by(wojewodztwo, Vehicle_brand) %>%
  summarise(
    mean_power = mean(Power_HP, na.rm = TRUE),
    n = n(),
    .groups = "drop"
  ) %>%
  filter(n >= 30)

# 6. Granice województw ------------------------------------
poland_sf <- gadm(
  country = "POL",
  level = 1,
  path = tempdir()
) %>%
  st_as_sf() %>%
  mutate(
    wojewodztwo = str_to_lower(NAME_1)
  )

# 7. Połączenie z mapą -------------------------------------
map_data <- poland_sf %>%
  left_join(power_woj, by = "wojewodztwo") %>%
  mutate(
    mean_power_label = ifelse(
      is.na(mean_power),
      NA,
      paste0(round(mean_power, 0), " KM")
    )
  )

# 8. MAPA: BMW ----------------------------------------------
ggplot(
  map_data %>% filter(Vehicle_brand == "BMW")
) +
  geom_sf(aes(fill = mean_power), color = "white") +
  geom_sf_text(aes(label = mean_power_label), size = 3) +
  scale_fill_gradient(
    name = "Średnia cena (PLN)",
    low = "#FFFFB2",
    high = "#FC4E2A",
    na.value = "grey90"
  ) +
  labs(
    title = "Średnia moc silnika samochodów BMW",
    subtitle = "Podział na województwa",
    caption = "Źródło: Otomoto / Kaggle | Granice: GADM",
    x = NULL,
    y = NULL
  ) +
  theme_minimal()

# 9. MAPA: Mercedes-Benz -----------------------------------
ggplot(
  map_data %>% filter(Vehicle_brand == "Mercedes-Benz")
) +
  geom_sf(aes(fill = mean_power), color = "white") +
  geom_sf_text(aes(label = mean_power_label), size = 3) +
 scale_fill_gradient(
    name = "Średnia cena (PLN)",
    low = "#FFFFB2",
    high = "#FC4E2A",
    na.value = "grey90"
  ) +
  labs(
    title = "Średnia moc silnika samochodów Mercedes-Benz",
    subtitle = "Podział na województwa",
    caption = "Źródło: Otomoto / Kaggle | Granice: GADM",
    x = NULL,
    y = NULL 
  ) +
  theme_minimal()


```
```{r}
############################################################
# H13 – Udział samochodów >200 KM
# Marki: BMW, Mercedes-Benz
# Poziom: WOJEWÓDZTWA (GADM level = 1)
############################################################

# 1. Pakiety ------------------------------------------------
library(dplyr)
library(stringr)
library(sf)
library(ggplot2)
library(geodata)

# 2. Dane wejściowe ----------------------------------------
dane_used <- dane %>%
  filter(
    Condition == "Used",
    Vehicle_brand %in% c("BMW", "Mercedes-Benz")
  )

# 3. Zmienna wysoka moc ------------------------------------
dane_used <- dane_used %>%
  filter(!is.na(Power_HP)) %>%
  mutate(
    High_power = Power_HP > 200
  )

# 4. Lista województw --------------------------------------
wojewodztwa <- c(
  "dolnośląskie", "kujawsko-pomorskie", "lubelskie", "lubuskie",
  "łódzkie", "małopolskie", "mazowieckie", "opolskie",
  "podkarpackie", "podlaskie", "pomorskie", "śląskie",
  "świętokrzyskie", "warmińsko-mazurskie", "wielkopolskie",
  "zachodniopomorskie"
)

# 5. Ekstrakcja województwa z lokalizacji -------------------
dane_used <- dane_used %>%
  mutate(
    wojewodztwo = str_extract(
      str_to_lower(Offer_location),
      paste(wojewodztwa, collapse = "|")
    )
  ) %>%
  filter(!is.na(wojewodztwo))

# 6. Agregacja: udział >200 KM ------------------------------
power_woj <- dane_used %>%
  group_by(wojewodztwo, Vehicle_brand) %>%
  summarise(
    share_high_power = mean(High_power, na.rm = TRUE),
    n = n(),
    .groups = "drop"
  ) %>%
  filter(n >= 30)

# 7. Granice WOJEWÓDZTW (GADM) ------------------------------
wojewodztwa_sf <- gadm(
  country = "POL",
  level = 1,
  path = tempdir()
) %>%
  st_as_sf() %>%
  mutate(
    wojewodztwo = str_to_lower(NAME_1)
  )

# 8. Połączenie danych z mapą -------------------------------
map_data <- wojewodztwa_sf %>%
  left_join(power_woj, by = "wojewodztwo")

library(ggrepel) # przydatne do lepszych etykiet na mapie

# 9. MAPA: BMW ----------------------------------------------
ggplot(
  map_data %>% filter(Vehicle_brand == "BMW")
) +
  geom_sf(aes(fill = share_high_power), color = "white") +
  geom_text(
    aes(label = scales::percent(share_high_power, accuracy = 1),
        geometry = geometry),
    stat = "sf_coordinates", size = 3
  ) +
  scale_fill_gradient(
    name = "Udział aut >200 KM",
    low = "#FFFFB2",
    high = "#FC4E2A",
    na.value = "grey90"
  ) +
  labs(
    title = "Udział samochodów BMW o mocy >200 KM",
    subtitle = "Podział na województwa",
    caption = "Źródło: Otomoto / Kaggle | Granice: GADM",
    x = NULL,
    y = NULL
  ) +
  theme_minimal()

# 10. MAPA: Mercedes-Benz -----------------------------------
ggplot(
  map_data %>% filter(Vehicle_brand == "Mercedes-Benz")
) +
  geom_sf(aes(fill = share_high_power), color = "white") +
  geom_text(
    aes(label = scales::percent(share_high_power, accuracy = 1),
        geometry = geometry),
    stat = "sf_coordinates", size = 3
  ) +
  scale_fill_gradient(
    name = "Udział aut >200 KM",
    low = "#FFFFB2",
    high = "#FC4E2A",
    na.value = "grey90"
  ) +
  labs(
    title = "Udział samochodów Mercedes-Benz o mocy >200 KM",
    subtitle = "Podział na województwa",
    caption = "Źródło: Otomoto / Kaggle | Granice: GADM",
    x = NULL,
    y = NULL
  ) +
  theme_minimal()

```
# 4. Analiza opisowa
## 4.1. Wykres korelacji
```{r}
library(dplyr)
library(corrplot)
dane_used <- dane %>% filter(Condition == "Used")
# wybór zmiennych numerycznych
num_cols <- dane_used %>%
  select_if(is.numeric)

# macierz korelacji (Pearson)
M <- cor(num_cols, use = "pairwise.complete.obs", method = "pearson")

# testy istotności korelacji
testRes <- cor.mtest(num_cols, conf.level = 0.95)

# wykres korelacji – wersja finalna
corrplot(
  M,
  p.mat = testRes$p,
  method = "circle",
  type = "lower",
  insig = "blank",
  addCoef.col = "black",
  number.cex = 0.8,
  order = "AOE",
  diag = FALSE
)
```