---
title: "Analiza danych - projekt"
author: "Paweł Cyrocki; Damian Skinder; Patryk Siuda"
date: "`r Sys.Date()`"
output:
  rmdformats::robobook:
    self_contained: true
---

<style>
:root {
    --primary-color: #1f77b4; /* BMW Blue */
    --main-container-left-side-aside-bg-color: #1f77b4;
}

/* Zmiana koloru paska bocznego */
#sidebar {
    background-color: #1f77b4 !important;
}

/* Zmiana koloru akcentów na szary Mercedesa */
a, .book .book-summary ul.summary li.active>a {
    color: #7f7f7f !important;
}

/* Nagłówki */
h1, h2, h3 {
    color: #1f77b4 !important;
}
</style>

```{r setup, include=FALSE}
## Global options
knitr::opts_chunk$set(cache = TRUE)
library(tidyverse)
library(zip)
unzip("dane/Car_sale_ads.csv.zip", exdir = "dane")
dane <- read.csv("dane/Car_sale_ads.csv")
```

# 1.Wstęp

Niniejszy dokument opisuje projekt zespołowy dotyczący analizy danych przy użycia języka R. Projekt obejmuje zbieranie, przetwarzanie, analizę oraz wizualizację danych. Jego celem jest porównawcza analiza cenowa i predykcja wartości samochodów premium na polskim rynku wtórnym.

Dane do analizy pozyskano ze strony: <https://www.kaggle.com/datasets/bartoszpieniak/poland-cars-for-sale-dataset>.

## 1.1 Założenia projektu

Analizę ograniczono do samochodów marek BMW i Mercedes-Benz, co wynika z konieczności zapewnienia wysokiej jakości statystycznej danych. Szeroki zakres wszystkich marek (\~200k obserwacji, 20+ brandów) wprowadza znaczną heteroskedastyczność (różną wariancję reszt w modelach regresji) oraz nadmiar obserwacji odstających, co destabilizuje estymatory i obniża moc testów hipotez. Aby analizowane wartosci były bardziej miarodajne do badania posłużyły ogłoszenia dla samochodów używanych.

## 1.2 Opis zmiennych

`Index` - unikalny identyfikator ogłoszenia

`Price` - cena samochodu

`Currency` - waluta, w której podana jest cena

`Condition` - stan samochodu (nowy/używany)

`Vehicle_brand` - marka samochodu

`Vehicle_model` - model samochodu

`Vehicle_version` - wersja samochodu

`Vehicle__generation` - generacja samochodu

`Production_year` - rok produkcji samochodu

`Mileage__km` - przebieg samochodu w kilometrach

`Power_HP` - moc samochodu w koniach mechanicznych

`Displacement__cm3` - pojemność silnika w centymetrach sześciennych

`Fuel_type` - rodzaj paliwa

`CO2_emission` - emisja CO2 w gramach na kilometr

`Drive` - typ napędu

`Transmission` - rodzaj skrzyni biegów

`Type` - typ nadwozia

`Doors_nuber1` - liczba drzwi

`Colour` - kolor samochodu

`Orgin_country` - kraj pochodzenia

`First_owner` - czy właściciel jest pierwszym właścicielem

`First_registration_date` - data pierwszej rejestracji

`Offer_publication_date` - data publikacji ogłoszenia

`Offer_location` - lokalizacja oferty

`Features` - cechy dodatkowe samochodu

## 1.3 Hipotezy badawcze

W tej części definiujemy hipotezy, które będą weryfikowane w dalszej analizie eksploracyjnej oraz modelowaniu.

**H1 (Cena a przebieg)**\
Samochody BMW i Mercedes z większym przebiegiem mają istotnie niższą cenę niż z mniejszym przebiegiem, z potencjalnie silniejszą zależnością u Mercedes. Weryfikacja: analiza zależności między zmiennymi `Price` i `Mileage_km` (wykresy rozrzutu, korelacja, model regresji).

**H2 (Cena a rok produkcji)**\
Nowsze modele BMW i Mercedes są droższe niż starsze, przy czym BMW może szybciej tracić na wartości w porównaniu do Mercedes. Weryfikacja: analiza związku `Price` z `Production_year` (przedziały roczników, wykresy pudełkowe, modele regresji).

**H3 (Typ nadwozia a cena)**\
W segmencie BMW i Mercedes SUV-y/crossovery są droższe niż sedany/hatchbacki, z różnicami między markami (np. większe premiowanie SUV-ów u BMW). Weryfikacja: porównanie rozkładów `Price`między kategoriami zmiennej `Type` (boxploty, testy różnic średnich / ANOVA).

**H4 (Skrzynia biegów a cena)**\
Samochody BMW i Mercedes z automatyczną skrzynią biegów są średnio droższe niż samochody z manualną skrzynią biegów (mocniej dla Mercedesa) Weryfikacja: porównanie cen w dwóch grupach (`Transmission` = automat vs manual) z użyciem odpowiednich testów statystycznych i wizualizacji - proponowane wykorzystanie t-test lub Wilcoxon Price \~ Transmission w podzbiorach marek, wizualizacja violin plots.

**H5 (Pierwszy właściciel a cena)**\
BMW i Mercedes od pierwszego właściciela są droższe, z większą premią u Mercedes ze względu na prestiż. Weryfikacja: porównanie cen dla zmiennej `First_owner` (tak vs nie) z wykorzystaniem wykresów oraz testów różnic średnich.

**H6 (Napęd a cena)**\
Samochody BMW i Mercedes z napędem na cztery koła (4x4) są średnio droższe niż samochody z napędem na jedną oś, przy porównywalnych pozostałych parametrach, szczególnie w modelach BMW. Weryfikacja: porównanie rozkładów ceny pomiędzy kategoriami zmiennej `Drive` (np. FWD, RWD, 4x4) z uwzględnieniem innych cech w modelu (m.in. `Power_HP`, `Production_year`), np. regresja `Price` \~ `Drive` \* `Vehicle_brand` + `Power_HP` + `Production_year`

**H7 (Moc silnika a cena)**\
Wyższa moc (Power_HP) koreluje z ceną w obu markach po kontroli przebiegu i roku, z silniejszą relacją u BMW sportowych modeli. Weryfikacja: model regresji z ceną jako zmienną zależną i `Power_HP`, `Mileage_km`, `Production_year` jako głównymi zmiennymi objaśniającymi.


**H8 (Paliwo a cena – BMW vs Mercedes)** Hybrydy i elektryki BMW/Mercedes są droższe niż diesle/benzyna przy porównywalnym przebiegu i roku, z większą premią u Mercedes (ekoprestiż). Weryfikacja: boxplot `Price` \~ `Fuel_type` \* `Vehicle_brand`, regresja z kontrolą `Mileage_km` + `Production_year`.

**H9 (Kolor a cena – premium psychologia)** Popularne kolory kojarzone z markami premium (czarny, szary, biały) osiągają wyższe ceny niż mniej typowe (czerwony, zielony), mocniej u Mercedes. Weryfikacja: violin plot `Price` \~ `Coluor` \* `Vehicle_brand`, ANOVA z TukeyHSD post-hoc.

**H10 (Trwałość marki – cena/km)** Mercedes ma wyższy stosunek `Price`/`Mileage_km` niż BMW (lepsza wartość rezydualna) dla aut \>10 lat. Weryfikacja: cena_per_km \<- `Price` / `Mileage_km`, boxplot po grupach `Production_year` + marka, t-test.

**H11 (Cena a moc i lokalizacja – BMW vs Mercedes (województwa))** Średnia moc silnika `Power_HP` BMW i Mercedesa jest wyższa w regionach o wyższej średniej cenie `Price` ofert.

# 2. Porządkowanie danych

W tym rozdziale opisano proces porządkowania danych, w tym obsługę braków danych, transformacje zmiennych oraz usuwanie obserwacji odstających. Podjęte zdiałania mają na celu przygotowanie danych do dalszej analizy opisowej i testowania statystycznego.

## 2.1. Braki danych

Pierszym krokiem będzie identyfikacja zmiennych, które zawierają braki. Za pomocą funkcji `aggr` z pakietu `VIM` utworzono wykres pokazujący braki danych w poszczególnych zmiennych.


```{r, echo=FALSE, message=FALSE, warning=FALSE, results='hide'}
library(VIM)
library(naniar)

# Obliczenia wykonają się w tle, ale wyniki tekstowe nie pojawią się w raporcie
procent <- prop_complete_var(dane)

# Wyświetli się tylko ten wykres
VIM::aggr(dane, numbers = TRUE, sortVars = TRUE, 
          labels = names(dane), cex.axis = .7, gap = 3, 
          ylab = c("Procent braków w zmiennych", "Histogram braków"))
```

Wykres pokazuje bardzo duże braki w zmiennej `CO2_emissions`, która nie jest parametrem kluczowym dla naszych analiz, dlatego zostanie usunięta z dalszej analizy. Pozostałe zmienne z brakami danych będą poddane dalszej analizie w celu określenia, czy braki są losowe, czy systematyczne. 

Następnie, za pomocą funkcji `geom_miss_point` z pakietu `naniar`, wizualizujemy braki danych w dwóch kluczowych zmiennych: `Displacement_cm3` i `Power_HP`. Pozwoli to ocenić, czy braki w tych zmiennych są powiązane ze sobą lub z innymi cechami danych.

```{r, echo=FALSE, message=FALSE, warning=FALSE, results='hide'}
library(ggplot2)
ggplot(data = dane) +
  geom_miss_point(aes(x = Displacement_cm3, y = Power_HP), size = 2, alpha = 0.5) +
  labs(title = "Braki danych w Displacement_cm3 i Power_HP",
       x = "Displacement_cm3",
       y = "Power_HP") +
  theme_minimal()
```

Na podstawie wykresu możemy zauważyć występowanie liniowej zależności między zmiennymi `Displacement_cm3` i `Power_HP`, dlatego braki w danych zostały uzupełnione za pomocą metody `mice`. Po wykonanej implementacji danych sprawdzamy za pomocą takiego samego wykresy, czy wszystkie braki dla wymienionych zmiennych zostały wyeliminowane.