---
title: "Analiza danych - projekt"
author: "Paweł Cyrocki; Damian Skinder; Patryk Siuda"
date: "`r Sys.Date()`"
output: rmdformats::readthedown
---

# Wstęp

Niniejszy dokument opisuje projekt zespołowy dotyczący analizy danych przy użycia języka R. Projekt obejmuje zbieranie, przetwarzanie, analizę oraz wizualizację danych. Jego celem jest porównawcza analiza cenowa i predykcja wartości samochodów premium na polskim rynku wtórnym.

Dane do analizy pozyskano ze strony: <https://www.kaggle.com/datasets/bartoszpieniak/poland-cars-for-sale-dataset>.

```{r setup, include=FALSE}
## Global options
knitr::opts_chunk$set(cache = TRUE)
library(tidyverse)
library(zip)
unzip("dane/Car_sale_ads.csv.zip", exdir = "dane")
dane <- read.csv("dane/Car_sale_ads.csv")
```

Analizę ograniczono do samochodów marek BMW i Mercedes-Benz, co wynika z konieczności zapewnienia wysokiej jakości statystycznej danych. Szeroki zakres wszystkich marek (\~200k obserwacji, 20+ brandów) wprowadza znaczną heteroskedastyczność (różną wariancję reszt w modelach regresji) oraz nadmiar obserwacji odstających, co destabilizuje estymatory i obniża moc testów hipotez.

Uzasadnienie wyboru marek premium - DO NAPISANIA! \# Opis zmiennych

`Index` - unikalny identyfikator ogłoszenia

`Price` - cena samochodu

`Currency` - waluta, w której podana jest cena

`Condition` - stan samochodu (nowy/używany)

`Vehicle_brand` - marka samochodu

`Vehicle_model` - model samochodu

`Vehicle_version` - wersja samochodu

`Vehicle__generation` - generacja samochodu

`Production_year` - rok produkcji samochodu

`Mileage__km` - przebieg samochodu w kilometrach

`Power_HP` - moc samochodu w koniach mechanicznych

`Displacement__cm3` - pojemność silnika w centymetrach sześciennych

`Fuel_type` - rodzaj paliwa

`CO2_emission` - emisja CO2 w gramach na kilometr

`Drive` - typ napędu

`Transmission` - rodzaj skrzyni biegów

`Type` - typ nadwozia

`Doors_nuber1` - liczba drzwi

`Colour` - kolor samochodu

`Orgin_country` - kraj pochodzenia

`First_owner` - czy właściciel jest pierwszym właścicielem

`First_registration_date` - data pierwszej rejestracji

`Offer_publication_date` - data publikacji ogłoszenia

`Offer_location` - lokalizacja oferty

`Features` - cechy dodatkowe samochodu

# 1. Hipotezy badawcze

W tej części definiujemy hipotezy, które będą weryfikowane w dalszej analizie eksploracyjnej oraz modelowaniu.

**H1 (Cena a przebieg)**\
Samochody BMW i Mercedes z większym przebiegiem mają istotnie niższą cenę niż z mniejszym przebiegiem, z potencjalnie silniejszą zależnością u Mercedes. Weryfikacja: analiza zależności między zmiennymi `Price` i `Mileage_km` (wykresy rozrzutu, korelacja, model regresji).

**H2 (Cena a rok produkcji)**\
Nowsze modele BMW i Mercedes są droższe niż starsze, przy czym BMW może szybciej tracić na wartości w porównaniu do Mercedes. Weryfikacja: analiza związku `Price` z `Production_year` (przedziały roczników, wykresy pudełkowe, modele regresji).

**H3 (Typ nadwozia a cena)**\
W segmencie BMW i Mercedes SUV-y/crossovery są droższe niż sedany/hatchbacki, z różnicami między markami (np. większe premiowanie SUV-ów u BMW). Weryfikacja: porównanie rozkładów `Price`między kategoriami zmiennej `Type` (boxploty, testy różnic średnich / ANOVA).

**H4 (Skrzynia biegów a cena)**\
Samochody BMW i Mercedes z automatyczną skrzynią biegów są średnio droższe niż samochody z manualną skrzynią biegów (mocniej dla Mercedesa) Weryfikacja: porównanie cen w dwóch grupach (`Transmission` = automat vs manual) z użyciem odpowiednich testów statystycznych i wizualizacji - proponowane wykorzystanie t-test lub Wilcoxon Price \~ Transmission w podzbiorach marek, wizualizacja violin plots.

**H5 (Pierwszy właściciel a cena)**\
BMW i Mercedes od pierwszego właściciela są droższe, z większą premią u Mercedes ze względu na prestiż. Weryfikacja: porównanie cen dla zmiennej `First_owner` (tak vs nie) z wykorzystaniem wykresów oraz testów różnic średnich.

**H6 (Napęd a cena)**\
Samochody BMW i Mercedes z napędem na cztery koła (4x4) są średnio droższe niż samochody z napędem na jedną oś, przy porównywalnych pozostałych parametrach, szczególnie w modelach BMW. Weryfikacja: porównanie rozkładów ceny pomiędzy kategoriami zmiennej `Drive` (np. FWD, RWD, 4x4) z uwzględnieniem innych cech w modelu (m.in. `Power_HP`, `Production_year`), np. regresja `Price` \~ `Drive` \* `Vehicle_brand` + `Power_HP` + `Production_year`

**H7 (Moc silnika a cena)**\
Wyższa moc (Power_HP) koreluje z ceną w obu markach po kontroli przebiegu i roku, z silniejszą relacją u BMW sportowych modeli. Weryfikacja: model regresji z ceną jako zmienną zależną i `Power_HP`, `Mileage_km`, `Production_year` jako głównymi zmiennymi objaśniającymi.

Dodatkowe hipotezy (dopisane 11.12.2025)

**H8 (Paliwo a cena – BMW vs Mercedes)** Hybrydy i elektryki BMW/Mercedes są droższe niż diesle/benzyna przy porównywalnym przebiegu i roku, z większą premią u Mercedes (ekoprestiż). Weryfikacja: boxplot `Price` \~ `Fuel_type` \* `Vehicle_brand`, regresja z kontrolą `Mileage_km` + `Production_year`.

**H9 (Kolor a cena – premium psychologia)** Popularne kolory kojarzone z markami premium (czarny, szary, biały) osiągają wyższe ceny niż mniej typowe (czerwony, zielony), mocniej u Mercedes. Weryfikacja: violin plot `Price` \~ `Coluor` \* `Vehicle_brand`, ANOVA z TukeyHSD post-hoc.

**H10 (Sezonowość ogłoszeń)** Ceny BMW/Mercedes spadają zimą (Offer_publication_date grudzień-luty) vs. wzrost wiosną – efekt popytu. Weryfikacja: Price \~ lubridate::month(Offer_publication_date) \* `Vehicle_brand`, smooth ggplot + ANOVA.

**H11 (Trwałość marki – cena/km)** Mercedes ma wyższy stosunek `Price`/`Mileage_km` niż BMW (lepsza wartość rezydualna) dla aut \>10 lat. Weryfikacja: cena_per_km \<- `Price` / `Mileage_km`, boxplot po grupach `Production_year` + marka, t-test.

# 2. Porządkowanie danych

## 2.1. Braki danych

Sprawdzenie braków w danych

```{r}
library(VIM)
library( naniar )
# Procent braków w każdej zmiennej
procent <- prop_complete_var(dane)
procent
VIM::aggr(dane, numbers = TRUE, sortVars = TRUE, 
          labels = names(dane), cex.axis = .7, gap = 3, 
          ylab = c("Procent braków w zmiennych", "Histogram braków"))
```

```{r}
# Usunięcie zmiennych z dużą ilością braków
dane <- dane %>%
  select(-c(CO2_emissions))
```

Sprawdzenie braków po usunięciu zmiennych

```{r}
library(VIM)
library( naniar )
# Procent braków w każdej zmiennej
procent <- prop_complete_var(dane)
procent
VIM::aggr(dane, numbers = TRUE, sortVars = TRUE, 
          labels = names(dane), cex.axis = .7, gap = 3, 
          ylab = c("Procent braków w zmiennych", "Histogram braków"))
```

korelacja między zmiennymi

```{r}
library(ggplot2)
ggplot(data = dane) +
  geom_miss_point(aes(x = Displacement_cm3, y = Power_HP), size = 2, alpha = 0.5) +
  labs(title = "Braki danych w Displacement_cm3 i Power_HP",
       x = "Displacement_cm3",
       y = "Power_HP") +
  theme_minimal()
```

Wypełnienie braków w zmiennych numerycznych (proponuje model liniowy między tymi zmiennymi )

```{r}
library(mice)
# Wybór zmiennych do imputacji
dane_impute <- dane %>%
  select(Power_HP, Displacement_cm3)
# Imputacja braków za pomocą metody MICE
imputed_data <- mice(dane_impute, m = 5, method = 'pmm', maxit = 5, seed = 123)
# Uzupełnienie oryginalnych danych
dane$Power_HP <- complete(imputed_data)$Power_HP
dane$Displacement_cm3 <- complete(imputed_data)$Displacement_cm3
```

Sprawdzenie braków po imputacji

```{r}
library(VIM)
library( naniar )
# Procent braków w każdej zmiennej
procent <- prop_complete_var(dane)
procent
VIM::aggr(dane, numbers = TRUE, sortVars = TRUE, 
          labels = names(dane), cex.axis = .7, gap = 3, 
          ylab = c("Procent braków w zmiennych", "Histogram braków"))
```

zobaczenie korelacji między zmiennymi po imputacji

```{r}
library(ggplot2)
ggplot(data = dane) +
  geom_miss_point(aes(x = Displacement_cm3, y = Power_HP), size = 2, alpha = 0.5) +
  labs(title = "Braki danych w Displacement_cm3 i Power_HP",
       x = "Displacement_cm3",
       y = "Power_HP") +
  theme_minimal()
```

użycie mice dla zmiennnej `Mileage_km`

```{r}
library(mice)
# Wybór zmiennych do imputacji
dane_impute <- dane %>%
  select(Mileage_km,Production_year,Power_HP)
# Imputacja braków za pomocą metody MICE
imputed_data <- mice(dane_impute, m = 5, method = 'pmm', maxit = 5, seed = 123)
# Uzupełnienie oryginalnych danych
dane$Mileage_km <- complete(imputed_data)$Mileage_km
```

uzupełnienie liczby drzwi za pomocą mice

```{r}
library(mice)
dane_impute <- dane %>%
  select(Doors_number,Type)
# Imputacja braków za pomocą metody MICE
imputed_data <- mice(dane_impute, m = 5, method = 'pmm', maxit = 5, seed = 123)
# Uzupełnienie oryg inalnych danych
dane$Doors_number <- complete(imputed_data)$Doors_number

```

Sprawdzenie braków po imputacji

```{r}
library(VIM)
library( naniar )
# Procent braków w każdej zmiennej
procent <- prop_complete_var(dane)
procent
VIM::aggr(dane, numbers = TRUE, sortVars = TRUE, 
          labels = names(dane), cex.axis = .7, gap = 3, 
          ylab = c("Procent braków w zmiennych", "Histogram braków"))
```

Koniec uzupełniania braków danych, można przejść do dalszych kroków

## 2.2. Walidacja danych

Ustalenie reguł walidacji dla zmiennych numerycznych i kategorycznych

`Price` - powinna być większa od 0 `Mileage_km` - musi być liczbą nieujemną i mniejsze od 999999 `Production_year` - musi być liczbą całkowitą mieszczącą się w rozsądnym zakresie (np. od 1886 włącznie). `Power_HP` - musi być liczbą nieujemną. `Displacement_cm3` - musi być liczbą nieujemną. `Doors_number` - musi być liczbą całkowitą z przedziału (1-6)

error locate, walidate - pakiety do wykorzystania

raport4 tam jest zrobione błędy walidacji

Następnie przeprowadzenie walidacji danych zgodnie z ustalonymi regułami

np zamienić na braki lub wyliczyć

```{r}
library(validate)
rules <- validator(
  Price > 0,
  Production_year >= 1886 & Production_year <= as.numeric(format(Sys.Date(), "%Y")),
  Mileage_km >= 0,
  Mileage_km < 999999,
  Power_HP > 1,
  Displacement_cm3 > 0,
  Doors_number %in% c(1:6)
)
```

```{r}
cf <- confront(dane, rules)
summary(cf)
barplot(cf)
```

Zamiana niespełnionych kryteriów v4 i v6 na braki danych

```{r}
dane$Price[!(dane$Price > 0)] <- NA
dane$Production_year[!(dane$Production_year >= 1886 & 
                       dane$Production_year <= as.numeric(format(Sys.Date(), "%Y")))] <- NA
dane$Mileage_km[!(dane$Mileage_km >= 0 & dane$Mileage_km < 999999)] <- NA
dane$Power_HP[!(dane$Power_HP > 1)] <- NA
dane$Displacement_cm3[!(dane$Displacement_cm3 > 0)] <- NA
dane$Doors_number[!(dane$Doors_number %in% 1:6)] <- NA
```

Sprawdzenie braków po walidacji

```{r}
library(VIM)
library( naniar )
# Procent braków w każdej zmiennej
procent <- prop_complete_var(dane)
procent
VIM::aggr(dane, numbers = TRUE, sortVars = TRUE, 
          labels = names(dane), cex.axis = .7, gap = 3, 
          ylab = c("Procent braków w zmiennych", "Histogram braków"))
```

Dalsze uzupełnianie braków danych Power_HP po walidacji za pomocą MICE

```{r}
library(mice)
# Wybór zmiennych do imputacji
dane_impute <- dane %>%
  select(Power_HP, Doors_number, Displacement_cm3, Type)
# Imputacja braków za pomocą metody MICE
imputed_data <- mice(dane_impute, m = 5, method = 'pmm', maxit = 5, seed = 123)
# Uzupełnienie oryginalnych danych
dane$Power_HP <- complete(imputed_data)$Power_HP
```

Uzupełnianie braków w Doors_number po walidacji za pomocą KNN imputation

```{r}
library(VIM)

dane <- kNN(dane, variable = "Doors_number", k = 5, dist_var = c("Type","Vehicle_model"))
```

uzupełnianie braków w Mileage_km po walidacji za pomocą MICE

```{r}
library(mice)
# Wybór zmiennych do imputacji
dane_impute <- dane %>%
  select(Mileage_km,Production_year,Power_HP)
# Imputacja braków za pomocą metody MICE
imputed_data <- mice(dane_impute, m = 5, method = 'pmm', maxit = 5, seed = 123)
# Uzupełnienie oryginalnych danych
dane$Mileage_km <- complete(imputed_data)$Mileage_km
```

Sprawdzenie braków po uzupełnianiu po walidacji

```{r}
library(VIM)
library( naniar )
# Procent braków w każdej zmiennej
procent <- prop_complete_var(dane)
procent
```

Spradzenie spełniania reguł walidacji po uzupełnianiu braków

```{r}
cf <- confront(dane, rules)
summary(cf)
barplot(cf)
```

Ostatecznie mamy dane, które spełniają kryteria walidacji i nie zawierają braków danych. Możemy przejść do dalszej analizy danych. Dla uzyskanych danych wybieramy marki Mercedes i BMW do dalszej analizy i zapisujemy plik zawierający te dane.

```{r}
dane <- dane %>% filter(Vehicle_brand %in% c("BMW", "Mercedes-Benz"))
write.csv(dane, "dane/Car_sale_ads_cleaned.csv", row.names = FALSE)

```

# 3. Wizualizacja danych w celu weryfikacji hipotez

Hipoteza H1 (Cena a przebieg) - tylko dla używanych samochodów, weług typów samochodów dla Mercedesa i BMW osobno

```{r}
library(ggplot2)
dane_used <- dane %>% filter(Condition == "Used")
#Wykluczenie ekstremalnych wartości przebiegu
mean_mileage <- mean(dane_used$Mileage_km, na.rm = TRUE)
sd_mileage <- sd(dane_used$Mileage_km, na.rm = TRUE)
mean_price <- mean(dane_used$Price, na.rm = TRUE)
sd_price <- sd(dane_used$Price, na.rm = TRUE)
ggplot(dane_used %>%
         filter(Mileage_km >= (mean_mileage - 3 * sd_mileage) &
                  Mileage_km <= (mean_mileage + 3 * sd_mileage) &
                  Price >= (mean_price - 3 * sd_price) &
                  Price <= (mean_price + 3 * sd_price)),
       aes(x = Mileage_km, y = Price)) +
  geom_point(aes(color = Vehicle_brand),alpha = 0.1) +
  geom_smooth(method = "lm", se = FALSE, color = "blue") +
  facet_grid(~ Vehicle_brand, scales = "fixed") +
  labs(title = "Zależność ceny od przebiegu samochodu używanego - BMW i Mercedes-Benz", 
       color = "Marka Samochodu"
       )+
  scale_x_continuous(
    labels = function(x) x / 1000,  
    name = "Przebieg (tys. km)"
  ) +
  scale_y_continuous(
    limits = c(0, NA),
    labels = function(x) x / 1000,
    name = "Cena (tys. PLN)"
  ) +
  theme_minimal()
```

Hipoteza H2 (Cena a rok produkcji) - tylko dla używanych samochodów, weług marek (moze dodac tu ymax? i pokombinowac z rokiem zeby bylo czytelniej?)

```{r}
library(ggplot2)
dane_used <- dane %>% filter(Condition == "Used")
ggplot(dane_used, aes(x = as.factor(Production_year), y = Price, fill = Vehicle_brand)) +
  geom_boxplot(outlier.shape = NA, alpha = 0.7) +
  facet_grid(~ Vehicle_brand, scales = "fixed") +
  labs(title = "Zależność ceny od roku produkcji samochodu używanego - BMW i Mercedes-Benz",
       x = "Rok produkcji",
       y = "Cena (PLN)",
       fill = "Marka Samochodu"
       ) +
  scale_y_continuous(
    labels = function(x) x / 1000,
    name = "Cena (tys. PLN)",
    limits = c(0,450000)
  ) +
  theme_minimal() +
  theme(axis.text.x = element_text(angle = 45, hjust = 1))
```

Hipoteza H3 (Typ nadwozia a cena) - tylko dla używanych samochodów, weług marek Weryfikacja: porównanie rozkładów `Price`między kategoriami zmiennej `Type` (boxploty, testy różnic średnich / ANOVA).

```{r}
library(ggplot2)
dane_used <- dane %>% filter(Condition == "Used")
ggplot(dane_used, aes(x = Type, y = Price, fill = Vehicle_brand)) +
  geom_boxplot(outlier.shape = NA, alpha = 0.7) +
  facet_grid(~ Vehicle_brand, scales = "fixed") +
  coord_cartesian(ylim = c(0, 400000)) +
  labs(title = "Zależność ceny od typu nadwozia samochodu używanego - BMW i Mercedes-Benz",
       x = "Typ nadwozia",
       y = "Cena (PLN)",
       fill = "Marka Samochodu") +
  scale_y_continuous(
    labels = function(x) x / 1000,
    name = "Cena (tys. PLN)"
  ) +
   scale_x_discrete(labels = c(
    "city_cars"     = "Miejskie",
    "compact"       = "Kompakt",
    "convertible"   = "Kabriolet",
    "coupe"         = "Coupe",
    "minivan"       = "Minivan",
    "sedan"         = "Sedan",
    "small_cars"    = "Małe Auta",
    "station_wagon" = "Kombi",
    "SUV"           = "SUV"
  )) +
  theme_minimal() +
  theme(axis.text.x = element_text(angle = 45, hjust = 1))
```

Hipoteza H4 (Skrzynia biegów a cena) - tylko dla używanych samochodów Weryfikacja: porównanie cen `Price` w dwóch grupach (`Transmission` = automat vs manual) z użyciem odpowiednich testów statystycznych i wizualizacji - proponowane wykorzystanie t-test lub Wilcoxon `Price` \~ `Transmission` w podzbiorach marek, wizualizacja violin plots.

```{r}
library(ggplot2)
dane_used <- dane %>% filter(Condition == "Used")
ggplot(dane_used, aes(x = Transmission, y = Price, fill = Vehicle_brand)) +
  geom_violin(alpha = 0.7) +
  facet_grid(~ Vehicle_brand, scales = "fixed") +
  coord_cartesian(ylim = c(0, 400000)) +
  labs(title = "Zależność ceny od rodzaju skrzyni biegów samochodu używanego - BMW i Mercedes-Benz",
       x = "Rodzaj skrzyni biegów",
       y = "Cena (PLN)",
       fill = "Marka Samochodu"
       ) +
  scale_y_continuous(
    labels = function(x) x / 1000,
    name = "Cena (tys. PLN)"
  ) +
  scale_x_discrete(labels = c(
    "Automatic" = "Automatyczna",
    "Manual"    = "Manualna"
  )) +
  theme_minimal() +
  theme(axis.text.x = element_text(angle = 45, hjust = 1))
```

Hipoteza H5 (Pierwszy właściciel a cena) - tylko dla używanych samochodów Weryfikacja: porównanie `Price` dla zmiennej `First_owner` (tak vs nie) z wykorzystaniem wykresów oraz testów różnic średnich.

```{r}
library(ggplot2)
dane_used <- dane %>% 
  filter(Condition == "Used") %>%
  mutate(
    First_owner_lab = ifelse(First_owner == "Yes", "Tak", "Nie")
  )
ggplot(dane_used, aes(x = First_owner_lab, y = Price, fill = Vehicle_brand)) +
  geom_boxplot(outlier.shape = NA, alpha = 0.7) +
  facet_grid(~ Vehicle_brand, scales = "fixed") +
  coord_cartesian(ylim = c(0, 400000)) +
  labs(title = "Zależność ceny od bycia pierwszym właścicielem samochodu używanego - \nBMW i Mercedes-Benz",
       x = "Czy pierwszy właściciel?",
       y = "Cena (PLN)",
       fill = "Marka Samochodu"
       ) +
  scale_y_continuous(
    labels = function(x) x / 1000,
    name = "Cena (tys. PLN)"
  ) +
  scale_x_discrete(labels = c(
"Yes" = "Tak",
"No" = "Nie"
)) +
  theme_minimal() +
  theme(axis.text.x = element_text(angle = 45, hjust = 1))
```

Hipoteza H6 (Napęd a cena) - tylko dla używanych samochodów Weryfikacja: porównanie rozkładów ceny pomiędzy kategoriami zmiennej `Drive` (np. FWD, RWD, 4x4) z uwzględnieniem innych cech w modelu (m.in. `Power_HP`, `Production_year`) - boxplot

```{r}
library(ggplot2)
dane_used <- dane %>% filter(Condition == "Used")
ggplot(dane_used, aes(x = Drive, y = Price, fill = Vehicle_brand)) +
  geom_boxplot(outlier.shape = NA, alpha = 0.7) +
  facet_grid(~ Vehicle_brand, scales = "fixed") +
  coord_cartesian(ylim = c(0, 400000)) +
  labs(title = "Zależność ceny od typu napędu samochodu używanego - BMW i Mercedes-Benz",
       x = "Typ napędu",
       y = "Cena (PLN)",
       fill = "Marka Samochodu"
       ) +
  scale_y_continuous(
    labels = function(x) x / 1000,
    name = "Cena (tys. PLN)"
  ) +
  scale_x_discrete(labels = c(
    "4x4 (attached automatically)" = "4x4 dołączany (automat)",
    "4x4 (attached manually)"  = "4x4 dołączany (manual)",
    "4x4 (permanent)"          = "4x4 stały",
    "Front wheels"             = "Napęd na przód",
    "Rear wheels"              = "Napęd na tył"
  )) +
  theme_minimal() +
  theme(axis.text.x = element_text(angle = 45, hjust = 1))
```

Hipoteza H7 (Moc silnika a cena) - tylko dla używanych samochodów, według mocy\
Weryfikacja: model regresji z ceną `Price` jako zmienną zależną i `Power_HP`, `Mileage_km`, `Production_year` jako głównymi zmiennymi objaśniającymi.

```{r}
library(ggplot2)
dane_used <- dane %>% filter(Condition == "Used")
ggplot(dane_used %>% filter(Price <= 150000),
       aes(x = Power_HP, y = Price, color = Vehicle_brand)) +
  geom_point(alpha = 0.1) +
  geom_smooth(method = "lm", se = FALSE) +
  facet_grid(~ Vehicle_brand, scales = "fixed") +
  labs(title = "Zależność ceny od mocy silnika samochodu używanego - BMW i\n Mercedes-Benz (do 150 tys. PLN)",
       color = "Marka Samochodu"
       ) +
  scale_x_continuous(name = "Moc silnika (HP)") +
  scale_y_continuous(
    limits = c(0, 200000),
    labels = function(x) x / 1000,
    name = "Cena (tys. PLN)"
  ) +
  theme_minimal()

```

Dodatkowe hipotezy (dopisane 11.12.2025)

Hipoteza H8 (Paliwo a cena – BMW vs Mercedes) Weryfikacja: boxplot `Price` \~ `Fuel_type` \* `Vehicle_brand`, regresja z kontrolą Mileage_km + Production_year.

```{r}
library(ggplot2)
dane_used <- dane %>% filter(Condition == "Used")
ggplot(dane_used, aes(x = Fuel_type, y = Price, fill = Vehicle_brand)) +
  geom_boxplot(outlier.shape = NA, alpha = 0.7) +
  facet_grid(~ Vehicle_brand, scales = "fixed") +
  coord_cartesian(ylim = c(0, 400000)) +
  labs(title = "Zależność ceny od rodzaju paliwa samochodu używanego - BMW i Mercedes-Benz",
       x = "Rodzaj paliwa",
       y = "Cena (PLN)",
       fill = "Marka Samochodu") +
  scale_y_continuous(
    labels = function(x) x / 1000,
    name = "Cena (tys. PLN)"
  ) +
   scale_x_discrete(labels = c(
    "Diesel"         = "Diesel",
    "Electric"       = "Elektryczny",
    "Gasoline"       = "Benzyna",
    "Gasoline + CNG" = "Benzyna + CNG",
    "Gasoline + LPG" = "Benzyna + LPG",
    "Hybrid"         = "Hybrydowy"
  )) +
  theme_minimal() +
  theme(axis.text.x = element_text(angle = 45, hjust = 1))
```

Hipoteza H9 (Kolor a cena – premium psychologia) Weryfikacja: boxplot `Price` \~ `Colour` \* `Vehicle_brand`, ANOVA z TukeyHSD post-hoc.

```{r}
library(ggplot2)
dane_top <- dane %>% 
  filter(Colour %in% names(sort(table(Colour), decreasing=T))[1:10])

ggplot(dane_top, aes(x = Colour, y = Price/1000)) +  # Usunięto fill=Vehicle_brand
  geom_bin2d(bins = 30) +
  scale_fill_viridis_c() +  # Teraz OK - fill to gęstość (liczba)
  facet_wrap(~ Vehicle_brand, scales = "free_y", ncol = 2) +  # Podzielone na marki
  labs(title = "Gęstość cen według koloru - BMW vs Mercedes", 
       x = "Kolor", y = "Cena (tys. PLN)", fill = "Liczba aut") +
  scale_x_discrete(labels = c(
    "black"  = "czarny",
    "blue"   = "niebieski",
    "brown"  = "brązowy",
    "golden" = "złoty",
    "gray"   = "szary",
    "green"  = "zielony",
    "other"  = "inny",
    "red"    = "czerwony",
    "silver" = "srebrny",
    "white"  = "biały"
  )) +
  theme_minimal() +
  theme(axis.text.x = element_text(angle = 45, hjust = 1))
```

Hipoteza H10 (Sezonowość ogłoszeń) Weryfikacja: `Price` \~ lubridate::month(Offer_publication_date) \* `Vehicle_brand`, smooth ggplot + ANOVA. - MOZNA ZROBIC ALE NIE TRZEBA

Hipoteza H11 (Trwałość marki – cena/km) Weryfikacja: cena_per_km \<- `Price` / `Mileage_km`, boxplot po grupach `Production_year` + `Brand`, t-test.

```{r}
library(ggplot2)
dane_used <- dane %>% filter(Condition == "Used")
dane_used <- dane_used %>%
  mutate(cena_per_km = Price / Mileage_km,
         Production_year_group = case_when(
           Production_year <= 2000 ~ "Do 2000",
           Production_year > 2000 & Production_year <= 2010 ~ "2001-2010",
           Production_year > 2010 ~ "Po 2010"
         ))
ggplot(dane_used, aes(x = Production_year_group, y = cena_per_km, fill = Vehicle_brand)) +
  geom_boxplot(outlier.shape = NA, alpha = 0.7) +
  facet_grid(~ Vehicle_brand, scales = "fixed") +
  coord_cartesian(ylim = c(0, 15)) +
  labs(title = "Zależność ceny za kilometr od roku produkcji samochodu używanego - BMW i Mercedes-Benz",
       x = "Grupa roku produkcji",
       y = "Cena za kilometr (PLN/km)",
       fill = "Marka Samochodu") +
  theme_minimal() +
  theme(axis.text.x = element_text(angle = 45, hjust = 1))
```
