---
title: "Analiza danych - projekt"
author: "Paweł Cyrocki; Damian Skinder; Patryk Siuda"
date: "`r Sys.Date()`"
output: rmdformats::readthedown
---

# Wstęp

Niniejszy dokument opisuje projekt zespołowy dotyczący analizy danych przy użycia języka R. Projekt obejmuje zbieranie, przetwarzanie, analizę oraz wizualizację danych. Jego celem jest porównawcza analiza cenowa i predykcja wartości samochodów premium na polskim rynku wtórnym.

Dane do analizy pozyskano ze strony: <https://www.kaggle.com/datasets/bartoszpieniak/poland-cars-for-sale-dataset>.

```{r setup, include=FALSE}
## Global options
knitr::opts_chunk$set(cache = TRUE)
library(tidyverse)
library(zip)
unzip("dane/Car_sale_ads.csv.zip", exdir = "dane")
dane <- read.csv("dane/Car_sale_ads.csv")
```

Analizę ograniczono do samochodów marek BMW i Mercedes-Benz, co wynika z konieczności zapewnienia wysokiej jakości statystycznej danych. Szeroki zakres wszystkich marek (\~200k obserwacji, 20+ brandów) wprowadza znaczną heteroskedastyczność (różną wariancję reszt w modelach regresji) oraz nadmiar obserwacji odstających, co destabilizuje estymatory i obniża moc testów hipotez. Aby analizowane wartosci były bardziej miarodajne do badania posłużyły ogłoszenia dla samochodów używanych.

Uzasadnienie wyboru marek premium - DO NAPISANIA! \# Opis zmiennych

`Index` - unikalny identyfikator ogłoszenia

`Price` - cena samochodu

`Currency` - waluta, w której podana jest cena

`Condition` - stan samochodu (nowy/używany)

`Vehicle_brand` - marka samochodu

`Vehicle_model` - model samochodu

`Vehicle_version` - wersja samochodu

`Vehicle__generation` - generacja samochodu

`Production_year` - rok produkcji samochodu

`Mileage__km` - przebieg samochodu w kilometrach

`Power_HP` - moc samochodu w koniach mechanicznych

`Displacement__cm3` - pojemność silnika w centymetrach sześciennych

`Fuel_type` - rodzaj paliwa

`CO2_emission` - emisja CO2 w gramach na kilometr

`Drive` - typ napędu

`Transmission` - rodzaj skrzyni biegów

`Type` - typ nadwozia

`Doors_nuber1` - liczba drzwi

`Colour` - kolor samochodu

`Orgin_country` - kraj pochodzenia

`First_owner` - czy właściciel jest pierwszym właścicielem

`First_registration_date` - data pierwszej rejestracji

`Offer_publication_date` - data publikacji ogłoszenia

`Offer_location` - lokalizacja oferty

`Features` - cechy dodatkowe samochodu

# 1. Hipotezy badawcze

W tej części definiujemy hipotezy, które będą weryfikowane w dalszej analizie eksploracyjnej oraz modelowaniu.

**H1 (Cena a przebieg)**\
Samochody BMW i Mercedes z większym przebiegiem mają istotnie niższą cenę niż z mniejszym przebiegiem, z potencjalnie silniejszą zależnością u Mercedes. Weryfikacja: analiza zależności między zmiennymi `Price` i `Mileage_km` (wykresy rozrzutu, korelacja, model regresji).

**H2 (Cena a rok produkcji)**\
Nowsze modele BMW i Mercedes są droższe niż starsze, przy czym BMW może szybciej tracić na wartości w porównaniu do Mercedes. Weryfikacja: analiza związku `Price` z `Production_year` (przedziały roczników, wykresy pudełkowe, modele regresji).

**H3 (Typ nadwozia a cena)**\
W segmencie BMW i Mercedes SUV-y/crossovery są droższe niż sedany/hatchbacki, z różnicami między markami (np. większe premiowanie SUV-ów u BMW). Weryfikacja: porównanie rozkładów `Price`między kategoriami zmiennej `Type` (boxploty, testy różnic średnich / ANOVA).

**H4 (Skrzynia biegów a cena)**\
Samochody BMW i Mercedes z automatyczną skrzynią biegów są średnio droższe niż samochody z manualną skrzynią biegów (mocniej dla Mercedesa) Weryfikacja: porównanie cen w dwóch grupach (`Transmission` = automat vs manual) z użyciem odpowiednich testów statystycznych i wizualizacji - proponowane wykorzystanie t-test lub Wilcoxon Price \~ Transmission w podzbiorach marek, wizualizacja violin plots.

**H5 (Pierwszy właściciel a cena)**\
BMW i Mercedes od pierwszego właściciela są droższe, z większą premią u Mercedes ze względu na prestiż. Weryfikacja: porównanie cen dla zmiennej `First_owner` (tak vs nie) z wykorzystaniem wykresów oraz testów różnic średnich.

**H6 (Napęd a cena)**\
Samochody BMW i Mercedes z napędem na cztery koła (4x4) są średnio droższe niż samochody z napędem na jedną oś, przy porównywalnych pozostałych parametrach, szczególnie w modelach BMW. Weryfikacja: porównanie rozkładów ceny pomiędzy kategoriami zmiennej `Drive` (np. FWD, RWD, 4x4) z uwzględnieniem innych cech w modelu (m.in. `Power_HP`, `Production_year`), np. regresja `Price` \~ `Drive` \* `Vehicle_brand` + `Power_HP` + `Production_year`

**H7 (Moc silnika a cena)**\
Wyższa moc (Power_HP) koreluje z ceną w obu markach po kontroli przebiegu i roku, z silniejszą relacją u BMW sportowych modeli. Weryfikacja: model regresji z ceną jako zmienną zależną i `Power_HP`, `Mileage_km`, `Production_year` jako głównymi zmiennymi objaśniającymi.

Dodatkowe hipotezy (dopisane 11.12.2025)

**H8 (Paliwo a cena – BMW vs Mercedes)** Hybrydy i elektryki BMW/Mercedes są droższe niż diesle/benzyna przy porównywalnym przebiegu i roku, z większą premią u Mercedes (ekoprestiż). Weryfikacja: boxplot `Price` \~ `Fuel_type` \* `Vehicle_brand`, regresja z kontrolą `Mileage_km` + `Production_year`.

**H9 (Kolor a cena – premium psychologia)** Popularne kolory kojarzone z markami premium (czarny, szary, biały) osiągają wyższe ceny niż mniej typowe (czerwony, zielony), mocniej u Mercedes. Weryfikacja: violin plot `Price` \~ `Coluor` \* `Vehicle_brand`, ANOVA z TukeyHSD post-hoc.

**H10 (Trwałość marki – cena/km)** Mercedes ma wyższy stosunek `Price`/`Mileage_km` niż BMW (lepsza wartość rezydualna) dla aut \>10 lat. Weryfikacja: cena_per_km \<- `Price` / `Mileage_km`, boxplot po grupach `Production_year` + marka, t-test.

**H11 (Cena a moc i lokalizacja – BMW vs Mercedes (województwa))** Średnia moc silnika `Power_HP` BMW i Mercedesa jest wyższa w regionach o wyższej średniej cenie `Price` ofert.
# 2. Porządkowanie danych

## 2.1. Braki danych

Sprawdzenie braków w danych

```{r}
library(VIM)
library( naniar )
# Procent braków w każdej zmiennej
procent <- prop_complete_var(dane)
procent
VIM::aggr(dane, numbers = TRUE, sortVars = TRUE, 
          labels = names(dane), cex.axis = .7, gap = 3, 
          ylab = c("Procent braków w zmiennych", "Histogram braków"))
```

```{r}
# Usunięcie zmiennych z dużą ilością braków
dane <- dane %>%
  select(-c(CO2_emissions))
```

Sprawdzenie braków po usunięciu zmiennych

```{r}
library(VIM)
library( naniar )
# Procent braków w każdej zmiennej
procent <- prop_complete_var(dane)
procent
VIM::aggr(dane, numbers = TRUE, sortVars = TRUE, 
          labels = names(dane), cex.axis = .7, gap = 3, 
          ylab = c("Procent braków w zmiennych", "Histogram braków"))
```

korelacja między zmiennymi

```{r}
library(ggplot2)
ggplot(data = dane) +
  geom_miss_point(aes(x = Displacement_cm3, y = Power_HP), size = 2, alpha = 0.5) +
  labs(title = "Braki danych w Displacement_cm3 i Power_HP",
       x = "Displacement_cm3",
       y = "Power_HP") +
  theme_minimal()
```

Wypełnienie braków w zmiennych numerycznych (proponuje model liniowy między tymi zmiennymi )

```{r}
library(mice)
# Wybór zmiennych do imputacji
dane_impute <- dane %>%
  select(Power_HP, Displacement_cm3)
# Imputacja braków za pomocą metody MICE
imputed_data <- mice(dane_impute, m = 5, method = 'pmm', maxit = 5, seed = 123)
# Uzupełnienie oryginalnych danych
dane$Power_HP <- complete(imputed_data)$Power_HP
dane$Displacement_cm3 <- complete(imputed_data)$Displacement_cm3
```

Sprawdzenie braków po imputacji

```{r}
library(VIM)
library( naniar )
# Procent braków w każdej zmiennej
procent <- prop_complete_var(dane)
procent
VIM::aggr(dane, numbers = TRUE, sortVars = TRUE, 
          labels = names(dane), cex.axis = .7, gap = 3, 
          ylab = c("Procent braków w zmiennych", "Histogram braków"))
```

zobaczenie korelacji między zmiennymi po imputacji

```{r}
library(ggplot2)
ggplot(data = dane) +
  geom_miss_point(aes(x = Displacement_cm3, y = Power_HP), size = 2, alpha = 0.5) +
  labs(title = "Braki danych w Displacement_cm3 i Power_HP",
       x = "Displacement_cm3",
       y = "Power_HP") +
  theme_minimal()
```

użycie mice dla zmiennnej `Mileage_km`

```{r}
library(mice)
# Wybór zmiennych do imputacji
dane_impute <- dane %>%
  select(Mileage_km,Production_year,Power_HP)
# Imputacja braków za pomocą metody MICE
imputed_data <- mice(dane_impute, m = 5, method = 'pmm', maxit = 5, seed = 123)
# Uzupełnienie oryginalnych danych
dane$Mileage_km <- complete(imputed_data)$Mileage_km
```

uzupełnienie liczby drzwi za pomocą mice

```{r}
library(mice)
dane_impute <- dane %>%
  select(Doors_number,Type)
# Imputacja braków za pomocą metody MICE
imputed_data <- mice(dane_impute, m = 5, method = 'pmm', maxit = 5, seed = 123)
# Uzupełnienie oryg inalnych danych
dane$Doors_number <- complete(imputed_data)$Doors_number

```

Sprawdzenie braków po imputacji

```{r}
library(VIM)
library( naniar )
# Procent braków w każdej zmiennej
procent <- prop_complete_var(dane)
procent
VIM::aggr(dane, numbers = TRUE, sortVars = TRUE, 
          labels = names(dane), cex.axis = .7, gap = 3, 
          ylab = c("Procent braków w zmiennych", "Histogram braków"))
```

Koniec uzupełniania braków danych, można przejść do dalszych kroków

## 2.2. Walidacja danych

Ustalenie reguł walidacji dla zmiennych numerycznych i kategorycznych

`Price` - powinna być większa od 0 `Mileage_km` - musi być liczbą nieujemną i mniejsze od 999999 `Production_year` - musi być liczbą całkowitą mieszczącą się w rozsądnym zakresie (np. od 1886 włącznie). `Power_HP` - musi być liczbą nieujemną. `Displacement_cm3` - musi być liczbą nieujemną. `Doors_number` - musi być liczbą całkowitą z przedziału (1-6)

error locate, walidate - pakiety do wykorzystania

raport4 tam jest zrobione błędy walidacji

Następnie przeprowadzenie walidacji danych zgodnie z ustalonymi regułami

np zamienić na braki lub wyliczyć

```{r}
library(validate)
rules <- validator(
  Price > 0,
  Production_year >= 1886 & Production_year <= as.numeric(format(Sys.Date(), "%Y")),
  Mileage_km >= 0,
  Mileage_km < 999999,
  Power_HP > 1,
  Displacement_cm3 > 0,
  Doors_number %in% c(1:6)
)
```

```{r}
cf <- confront(dane, rules)
summary(cf)
barplot(cf)
```

Zamiana niespełnionych kryteriów v4 i v6 na braki danych

```{r}
dane$Price[!(dane$Price > 0)] <- NA
dane$Production_year[!(dane$Production_year >= 1886 & 
                       dane$Production_year <= as.numeric(format(Sys.Date(), "%Y")))] <- NA
dane$Mileage_km[!(dane$Mileage_km >= 0 & dane$Mileage_km < 999999)] <- NA
dane$Power_HP[!(dane$Power_HP > 1)] <- NA
dane$Displacement_cm3[!(dane$Displacement_cm3 > 0)] <- NA
dane$Doors_number[!(dane$Doors_number %in% 1:6)] <- NA
```

Sprawdzenie braków po walidacji

```{r}
library(VIM)
library( naniar )
# Procent braków w każdej zmiennej
procent <- prop_complete_var(dane)
procent
VIM::aggr(dane, numbers = TRUE, sortVars = TRUE, 
          labels = names(dane), cex.axis = .7, gap = 3, 
          ylab = c("Procent braków w zmiennych", "Histogram braków"))
```

Dalsze uzupełnianie braków danych Power_HP po walidacji za pomocą MICE

```{r}
library(mice)
# Wybór zmiennych do imputacji
dane_impute <- dane %>%
  select(Power_HP, Doors_number, Displacement_cm3, Type)
# Imputacja braków za pomocą metody MICE
imputed_data <- mice(dane_impute, m = 5, method = 'pmm', maxit = 5, seed = 123)
# Uzupełnienie oryginalnych danych
dane$Power_HP <- complete(imputed_data)$Power_HP
```

Uzupełnianie braków w Doors_number po walidacji za pomocą KNN imputation

```{r}
library(VIM)

dane <- kNN(dane, variable = "Doors_number", k = 5, dist_var = c("Type","Vehicle_model"))
```

uzupełnianie braków w Mileage_km po walidacji za pomocą MICE

```{r}
library(mice)
# Wybór zmiennych do imputacji
dane_impute <- dane %>%
  select(Mileage_km,Production_year,Power_HP)
# Imputacja braków za pomocą metody MICE
imputed_data <- mice(dane_impute, m = 5, method = 'pmm', maxit = 5, seed = 123)
# Uzupełnienie oryginalnych danych
dane$Mileage_km <- complete(imputed_data)$Mileage_km
```

Sprawdzenie braków po uzupełnianiu po walidacji

```{r}
library(VIM)
library( naniar )
# Procent braków w każdej zmiennej
procent <- prop_complete_var(dane)
procent
```

Spradzenie spełniania reguł walidacji po uzupełnianiu braków

```{r}
cf <- confront(dane, rules)
summary(cf)
barplot(cf)
```

Ostatecznie mamy dane, które spełniają kryteria walidacji i nie zawierają braków danych. Możemy przejść do dalszej analizy danych. Dla uzyskanych danych wybieramy marki Mercedes i BMW do dalszej analizy i zapisujemy plik zawierający te dane.

```{r}
dane <- dane %>%
  filter(
    Vehicle_brand %in% c("BMW", "Mercedes-Benz"),
    Currency == "PLN",
    Condition == "Used"
  )

write.csv(dane, "dane/Car_sale_ads_cleaned.csv", row.names = FALSE)
```

# 3. Wizualizacja danych w celu weryfikacji hipotez
```{r}
# Paleta kolorów marek (do wielokrotnego użycia w całym projekcie)
brand_colors <- c(
  "BMW" = "#1f77b4",        # niebieski premium
  "Mercedes" = "#7f7f7f"   # elegancka szarość
)
```
#Główna statystyka opisowa (opis badanych zmiennych podstawowe informacje i tabelka z nimi)
 Poniżej przedstawiono głowne statystyki opisowe dla zmiennych numerycznych w zbiorze danych. Statystyki dotyczą używanych samochodów marek BMW oraz Mercedes Benz. Poniżej przedstawiono tabelę zawierającą liczebność próby, średnie wartości kluczonych zmiennych i (tutaj pomysleć do dalej)
 
 (tutaj tabela ze statystykami)

```{r opisowa_tabela, echo=TRUE, message=FALSE, warning=FALSE}
library(dplyr)
library(tidyr)
library(knitr)
library(kableExtra)
library(scales)

# Filtrujemy tylko auta używane i wybrane marki
daneused <- dane %>% 
  filter(Condition == "Used", Vehicle_brand %in% c("BMW", "Mercedes-Benz"))

# Lista zmiennych numerycznych, które istnieją w danych
num_vars <- c("Price", "Mileagekm", "Productionyear", "PowerHP", "Displacementcm3")
num_vars_exist <- intersect(num_vars, names(daneused))

# Tworzymy tabelę opisową
tabela_opisowa <- daneused %>%
  group_by(Vehicle_brand) %>%
  summarise(
    n = n(),
    across(all_of(num_vars_exist),
           list(
             mean = ~mean(.x, na.rm = TRUE),
             sd   = ~sd(.x, na.rm = TRUE),
             min  = ~min(.x, na.rm = TRUE),
             q1   = ~quantile(.x, 0.25, na.rm = TRUE),
             med  = ~median(.x, na.rm = TRUE),
             q3   = ~quantile(.x, 0.75, na.rm = TRUE),
             max  = ~max(.x, na.rm = TRUE)
           ),
           .names = "{.col}_{.fn}"
    ),
    .groups = "drop"
  ) %>%
  pivot_longer(
    -c(Vehicle_brand, n),
    names_to = c("Zmienna", "Stat"),
    names_sep = "_",
    values_to = "Wartosc"
  ) %>%
  pivot_wider(names_from = Stat, values_from = Wartosc) %>%
  # Usuwamy kolumnę Zmienna
  select(-Zmienna) %>%
  relocate(Vehicle_brand, n, mean, sd, min, q1, med, q3, max) %>%
  mutate(
    across(c(mean, sd, min, q1, med, q3, max), ~round(.x, 0)),
    across(c(mean, sd, min, q1, med, q3, max), ~comma(.x, big.mark = " "))
  )

# Tworzymy tabelę HTML z wyśrodkowanymi kolumnami
tabela_opisowa %>%
  arrange(Vehicle_brand) %>%
  kable(
    "html",
    caption = "Statystyki opisowe dla cen w PLN – BMW vs Mercedes-Benz",
    col.names = c("Marka", "Liczba ogłoszeń", "Średnia", "SD", "Min", "Q1", "Mediana", "Q3", "Max"),
    align = "c"  # wyśrodkowanie wszystkich kolumn
  ) %>%
  kable_styling(
    full_width = FALSE,
    bootstrap_options = c("striped", "condensed", "hover")
  ) %>%
  row_spec(0, bold = TRUE, color = "white", background = "#2C3E50")  # nagłówek
```
W tabeli widać, że po czyszczeniu danych liczba ogłoszeń aut używanych jest większa dla BMW (n = 15168) niż dla Mercedes-Benz (n = 10983), co sugeruje większą reprezentację BMW w tej próbce.

Średnia cena Mercedesa jest wyższa (91645) niż BMW (78490), ale jednocześnie mediany są do siebie bardzo zbliżone (52500 vs 51800), co wskazuje, że „typowa” oferta w obu markach kosztuje podobnie, a różnica w średniej wynika raczej z droższych, nietypowych ogłoszeń.

Rozrzut cen jest duży w obu markach (SD ok. 100–112 tys.), a skrajne wartości mocno podbijają zmienność: szczególnie w BMW widać bardzo wysoki maks (6999000) przy niskim minimum (500).

Kwartyle pokazują też, że górna część rozkładu jest droższa dla Mercedesa: Q3 to 120649,5 wobec 99000 dla BMW, czyli 25% najdroższych Mercedesów zaczyna się wyżej niż 25% najdroższych BMW


# 3.1. Weryfikacja hipotez
Hipoteza H1 (Cena a przebieg) - tylko dla używanych samochodów, dla Mercedesa i BMW

tutaj zdanie wstępu do statystyki opisowej, tabela dla zmiennych z wykresu, wykres i na koniec opis wyników z tabeli i wykresu i tak dla wszystkich wykresów

```{r}
library(dplyr)
library(ggplot2)

dane_used <- dane %>%
  filter(Condition == "Used") %>%
  group_by(Vehicle_brand) %>%
  filter(
    Mileage_km <= quantile(Mileage_km, 0.99, na.rm = TRUE),
    Price <= quantile(Price, 0.99, na.rm = TRUE)
  ) %>%
  ungroup()

ggplot(
  dane_used,
  aes(x = Mileage_km, y = Price)
) +
  geom_point(
    aes(color = Vehicle_brand),
    alpha = 0.12,
    size = 1
  ) +
  geom_smooth(
    method = "lm",
    se = FALSE,
    color = "black",     # 🔹 KONTRASTOWA LINIA
    linewidth = 1.6
  ) +
  facet_wrap(~ Vehicle_brand) +
  scale_color_manual(values = brand_colors) +
  scale_x_continuous(
    labels = function(x) x / 1000,
    name = "Przebieg (tys. km)"
  ) +
  scale_y_continuous(
    limits = c(0, NA),
    labels = function(x) x / 1000,
    name = "Cena (tys. PLN)"
  ) +
  labs(
    title = "Zależność ceny od przebiegu",
  ) +
  theme_minimal(base_size = 12) +
  theme(legend.position = "none")
```
```{r}
library(dplyr)
library(tidyr)
library(knitr)
library(kableExtra)
library(scales)

# 1) Filtracja danych
dane_used <- dane %>%
  filter(
    Condition == "Used",
    Vehicle_brand %in% c("BMW", "Mercedes-Benz")
  ) %>%
  group_by(Vehicle_brand) %>%
  filter(
    Mileage_km <= quantile(Mileage_km, 0.99, na.rm = TRUE),
    Price      <= quantile(Price,      0.99, na.rm = TRUE)
  ) %>%
  ungroup()

# 2) Korelacja cena–przebieg per marka
corr_tab <- dane_used %>%
  group_by(Vehicle_brand) %>%
  summarise(
    r_cena_przebieg = cor(Mileage_km, Price, use = "complete.obs", method = "pearson"),
    .groups = "drop"
  )

# 3) Statystyki opisowe dla Mileage_km
tab_long <- dane_used %>%
  select(Vehicle_brand, Mileage_km) %>%
  pivot_longer(
    cols = Mileage_km,
    names_to = "Zmienna",
    values_to = "Wartosc"
  ) %>%
  group_by(Vehicle_brand) %>%
  summarise(
    n = sum(!is.na(Wartosc)),
    Srednia = mean(Wartosc, na.rm = TRUE),
    SD = sd(Wartosc, na.rm = TRUE),
    Min = min(Wartosc, na.rm = TRUE),
    Q1 = quantile(Wartosc, 0.25, na.rm = TRUE),
    Mediana = median(Wartosc, na.rm = TRUE),
    Q3 = quantile(Wartosc, 0.75, na.rm = TRUE),
    Max = max(Wartosc, na.rm = TRUE),
    .groups = "drop"
  )

# 4) Sklejenie: marka + r + statystyki przebiegu
tab_final <- tab_long %>%
  left_join(corr_tab, by = "Vehicle_brand") %>%
  select(
    Marka = Vehicle_brand,
    r_cena_przebieg,
    n,
    Srednia, SD, Min, Q1, Mediana, Q3, Max
  ) %>%
  mutate(
    across(-c(Marka, r_cena_przebieg), ~comma(round(.x, 0), big.mark = " ")),
    r_cena_przebieg = round(r_cena_przebieg, 2)
  )

# 5) Render tabeli w tym samym stylu
tab_final %>%
  kable(
    "html",
    caption = "Statystyki opisowe przebiegu w KM oraz wartość korelacji z ceną: BMW vs Mercedes-Benz",
    align = "c",
    col.names = c("Marka", "Wsp korelacji", "Liczba", "Średnia", "SD", "Min", "Q1", "Mediana", "Q3", "Max")
  ) %>%
  kable_styling(
    full_width = FALSE,
    bootstrap_options = c("striped", "condensed", "hover")
  ) %>%
  row_spec(0, bold = TRUE, color = "white", background = "#2C3E50")


```

Wyniki dla aut używanych (po odcięciu górnego 1% wartości Price i Mileage_km w obrębie każdej marki) wspierają hipotezę H1: wraz ze wzrostem przebiegu cena spada, co widać po wyraźnie opadającej linii trendu w obu panelach (BMW i Mercedes-Benz). Zależność tę potwierdza także współczynnik korelacji Pearsona między przebiegiem a ceną, który jest ujemny dla obu marek (BMW: r ≈ −0.67, Mercedes-Benz: r ≈ −0.61), co oznacza, że większy przebieg wiąże się przeciętnie z niższą ceną (nieco silniej w BMW).

Z tabeli wynika, że „typowe” ceny są bardzo zbliżone (mediany ok. 52 tys. PLN dla obu marek), ale Mercedes ma wyżej położoną górną część rozkładu cen (Q3 wyższe niż w BMW), co widać też w większej liczbie droższych punktów przy mniejszych przebiegach.

Na wykresie widać również skośność cen: większość obserwacji skupia się przy niższych poziomach cen, a jednocześnie występuje „ogon” droższych ofert (zwłaszcza przy niskich przebiegach), co jest typowym obrazem prawostronnie skośnego rozkładu cen i tłumaczy, dlaczego średnia bywa wyższa od mediany.






Hipoteza H2 (Cena a rok produkcji) - tylko dla używanych samochodów, weług marek (moze dodac tu ymax? i pokombinowac z rokiem zeby bylo czytelniej?)

```{r}
dane_used <- dane %>%
  filter(Condition == "Used") %>%
  mutate(
    Year_group = cut(
      Production_year,
      breaks = c(1995, 2000, 2005, 2010, 2015, 2020, 2025),
      labels = c(
        "96–00",
        "01–05",
        "06–10",
        "11–15",
        "16–20",
        "21–24"
      )
    )
  ) %>%
  filter(!is.na(Year_group))
ggplot(
  dane_used,
  aes(x = Year_group, y = Price, fill = Vehicle_brand)
) +
  geom_boxplot(
    outlier.shape = NA,
    alpha = 0.75,
    width = 0.6
  ) +
  facet_wrap(~ Vehicle_brand) +
  scale_fill_manual(values = brand_colors) +
  scale_y_continuous(
    limits = c(0, 450000),
    labels = function(x) x / 1000,
    name = "Cena (tys. PLN)"
  ) +
  labs(
    title = "Cena samochodów używanych, a rok produkcji:",
    x = "Rok produkcji (przedziały)",
    fill = "Marka"
  ) +
  theme_minimal(base_size = 12) +
  theme(
    axis.text.x = element_text(size = 10),
    legend.position = "none"
  )
```

```{r}
library(dplyr)
library(knitr)
library(kableExtra)
library(scales)

# Przygotowanie danych z grupami lat
dane_used <- dane %>%
  filter(Condition == "Used") %>%
  mutate(
    Year_group = cut(
      Production_year,
      breaks = c(1995, 2000, 2005, 2010, 2015, 2020, 2025),
      labels = c(
        "96–00",
        "01–05",
        "06–10",
        "11–15",
        "16–20",
        "21–24"
      ),
      right = FALSE
    )
  ) %>%
  filter(!is.na(Year_group))

# Tabela H2 z dodaną średnią arytmetyczną
tab_h2 <- dane_used %>%
  filter(Price <= 450000) %>%
  filter(Vehicle_brand %in% c("BMW", "Mercedes-Benz")) %>%
  group_by(Vehicle_brand, Year_group) %>%
  summarise(
    n = sum(!is.na(Price)),
    Srednia = mean(Price, na.rm = TRUE),
    Q1 = quantile(Price, 0.25, na.rm = TRUE),
    Mediana = median(Price, na.rm = TRUE),
    Q3 = quantile(Price, 0.75, na.rm = TRUE),
    .groups = "drop"
  ) %>%
  arrange(Vehicle_brand, Year_group) %>%
  mutate(across(c(n, Srednia, Q1, Mediana, Q3), ~comma(round(.x, 0), big.mark = " ")))

# Render tabeli
tab_h2 %>%
  kable(
    "html",
    caption = "H2: Cena samochodów W PLN według roku produkcji",
    align = "c",
    col.names = c("Marka", "Rok grupy", "Liczba", "Średnia", "Q1", "Mediana", "Q3")
  ) %>%
  kable_styling(
    full_width = FALSE,
    bootstrap_options = c("striped", "condensed", "hover")
  ) %>%
  row_spec(0, bold = TRUE, color = "white", background = "#2C3E50")
```
Dla aut używanych (BMW i Mercedes-Benz) porównano ceny w przedziałach rocznika produkcji, a do analizy przyjęto ten sam zakres co na wykresie (ceny ograniczone do 450000 PLN).

Z tabeli widać konsekwentny wzrost cen wraz z nowszym rokiem produkcji, co wspiera hipotezę H2: w BMW mediana rośnie od 10900 PLN (96–00) do 219900 PLN (21–24), a w Mercedes-Benz od 12900 PLN (96–00) do 229900 PLN (21–24). Podobny wzrost widać też w kwartylach (Q1 i Q3), czyli cały „środek” rozkładu cen przesuwa się w górę w nowszych rocznikach.

Boxploty potwierdzają te obserwacje wizualnie: mediany w kolejnych grupach rocznika układają się „schodkowo” coraz wyżej, a rozrzut jest większy w nowszych przedziałach (16–20 i 21–24), co sugeruje większą różnorodność cen w nowszych autach (różne wersje/wyposażenia).


Hipoteza H3 (Typ nadwozia a cena) - tylko dla używanych samochodów, weług marek Weryfikacja: porównanie rozkładów `Price`między kategoriami zmiennej `Type` (boxploty, testy różnic średnich / ANOVA).

```{r}
library(ggplot2)

# Paleta kolorów marek
brand_colors <- c(
  "BMW" = "#1f77b4",
  "Mercedes" = "#7f7f7f"
)

dane_used <- dane %>% filter(Condition == "Used")

ggplot(dane_used, aes(x = Type, y = Price, fill = Vehicle_brand)) +
  geom_boxplot(outlier.shape = NA, alpha = 0.7) +
  facet_grid(~ Vehicle_brand, scales = "fixed") +
  coord_cartesian(ylim = c(0, 400000)) +
  labs(
    title = "Zależność ceny od typu nadwozia samochodu używanego:",
    x = "Typ nadwozia",
    y = "Cena (tys. PLN)"
  ) +
  scale_y_continuous(labels = function(x) x / 1000) +
  scale_x_discrete(labels = c(
    "city_cars"     = "Miejskie",
    "compact"       = "Kompakt",
    "convertible"   = "Kabriolet",
    "coupe"         = "Coupe",
    "minivan"       = "Minivan",
    "sedan"         = "Sedan",
    "small_cars"    = "Małe auta",
    "station_wagon" = "Kombi",
    "SUV"           = "SUV"
  )) +
  scale_fill_manual(values = brand_colors) +
  theme_minimal() +
  theme(
    axis.text.x = element_text(angle = 45, hjust = 1),
    legend.position = "none"
  )
```
```{r}
library(dplyr)
library(knitr)
library(kableExtra)
library(scales)

# Tabela H3: Cena vs typ nadwozia z dodaną średnią
tab_h3 <- dane %>%
  filter(
    Condition == "Used",
    Vehicle_brand %in% c("BMW", "Mercedes-Benz"),
    !is.na(Price),
    Price <= 400000
  ) %>%
  group_by(Vehicle_brand, Type) %>%
  summarise(
    n = sum(!is.na(Price)),
    Srednia = mean(Price, na.rm = TRUE),
    Q1 = quantile(Price, 0.25, na.rm = TRUE),
    Mediana = median(Price, na.rm = TRUE),
    Q3 = quantile(Price, 0.75, na.rm = TRUE),
    .groups = "drop"
  ) %>%
  arrange(Vehicle_brand, desc(Mediana)) %>%
  mutate(across(c(n, Srednia, Q1, Mediana, Q3), ~comma(round(.x, 0), big.mark = " ")))

# Render tabeli w tym samym stylu
tab_h3 %>%
  kable(
    "html",
    caption = "H3: Cena w PLN według typów nadwozia BMW vs Mercedes-Benz",
    align = "c",
    col.names = c("Marka", "Typ nadwozia", "Liczba", "Średnia", "Q1", "Mediana", "Q3")
  ) %>%
  kable_styling(
    full_width = FALSE,
    bootstrap_options = c("striped", "condensed", "hover")
  ) %>%
  row_spec(0, bold = TRUE, color = "white", background = "#2C3E50")
```
Wyniki dla aut używanych (Price ≤ 400000) pokazują, że cena różni się między typami nadwozia, co jest zgodne z hipotezą H3. Zarówno na boxplotach, jak i w tabeli kwartylowej widać, że SUV ma najwyższą medianę ceny w obu markach: BMW 79900 PLN, Mercedes-Benz 115945 PLN.

W porównaniu do popularnych segmentów „bardziej codziennych” SUV-y są wyraźnie wyżej wyceniane: dla BMW mediana SUV (79900) jest wyższa niż dla compact (24900) i sedana (51000), a dla Mercedesa SUV (115945) jest wyższy niż compact (24900) i sedan (485875). To bezpośrednio wspiera tezę H3 o przewadze cenowej SUV-ów nad hatchbackami/kompaktami i sedanami.

Warto też zauważyć, że rozrzut cen (Q1–Q3) dla SUV jest szeroki, co widać na wysokości pudełek na wykresie i sugeruje duże zróżnicowanie ofert w tym typie (różne roczniki, wersje i wyposażenie).


Hipoteza H4 (Skrzynia biegów a cena) - tylko dla używanych samochodów Weryfikacja: porównanie cen `Price` w dwóch grupach (`Transmission` = automat vs manual) z użyciem odpowiednich testów statystycznych i wizualizacji - proponowane wykorzystanie t-test lub Wilcoxon `Price` \~ `Transmission` w podzbiorach marek, wizualizacja violin plots.

```{r}
library(ggplot2)
library(dplyr)

# Filtrujemy tylko samochody używane
dane_used <- dane %>% filter(Condition == "Used" & !(Transmission == ""))

ggplot(dane_used, aes(x = Transmission, y = Price, fill = Vehicle_brand)) +
  geom_violin(alpha = 0.7) +
  facet_grid(~ Vehicle_brand, scales = "fixed") +
  coord_cartesian(ylim = c(0, 400000)) +
  labs(
    title = "Zależność ceny od rodzaju skrzyni biegów samochodu używanego:",
    x = "Rodzaj skrzyni biegów",
    y = "Cena (tys. PLN)"
  ) +
  scale_y_continuous(
    labels = function(x) x / 1000
  ) +
  scale_x_discrete(labels = c(
    "Automatic" = "Automatyczna",
    "Manual"    = "Manualna"
  )) +
  scale_fill_manual(values = brand_colors) +  # używamy Twojej palety
  theme_minimal() +
  theme(
    axis.text.x = element_text(angle = 45, hjust = 1),
    legend.position = "none"  # ukrywamy legendę
  )
```
```{r}
library(dplyr)
library(knitr)
library(kableExtra)
library(scales)

# Tabela H4 w układzie długim
tab_h4_long <- dane %>%
  filter(
    Condition == "Used",
    Vehicle_brand %in% c("BMW", "Mercedes-Benz"),
    Transmission %in% c("Automatic", "Manual"),
    !is.na(Price),
    Price <= 400000
  ) %>%
  group_by(Vehicle_brand, Transmission) %>%
  summarise(
    n = sum(!is.na(Price)),
    Srednia = mean(Price, na.rm = TRUE),
    Q1 = quantile(Price, 0.25, na.rm = TRUE),
    Mediana = median(Price, na.rm = TRUE),
    Q3 = quantile(Price, 0.75, na.rm = TRUE),
    .groups = "drop"
  ) %>%
  rename(Marka = Vehicle_brand, Skrzynia = Transmission) %>%
  arrange(Marka, Skrzynia) %>%
  mutate(across(c(n, Srednia, Q1, Mediana, Q3), ~comma(round(.x, 0), big.mark = " ")))

# Render w stylu raportowym
tab_h4_long %>%
  kable(
    "html",
    caption = "H4: Cena a skrzynia biegów (używane, Price ≤ 400 000)",
    align = "c",
    col.names = c("Marka", "Skrzynia biegów", "Liczba", "Średnia", "Q1", "Mediana", "Q3")
  ) %>%
  kable_styling(
    full_width = FALSE,
    bootstrap_options = c("striped", "condensed", "hover")
  ) %>%
  row_spec(0, bold = TRUE, color = "white", background = "#2C3E50")

```
Na wykresie violin oraz w tabeli kwartylowej widać, że w obu markach rozkład cen dla aut z automatem jest przesunięty w górę względem manuali (Price ≤ 400000). Dla BMW mediana automatu to 78900 PLN, a manuala 23300 PLN (różnica median 55600 PLN), natomiast dla Mercedes-Benz odpowiednio 73900 PLN vs 19900 PLN (różnica 54000 PLN). Wniosek wspiera hipotezę H4 na poziomie opisu danych, przy czym obserwowana różnica może wynikać także z tego, że automaty częściej występują w droższych konfiguracjach (np. nowsze roczniki/wyższe wersje), a nie wyłącznie z samego typu skrzyni.


Hipoteza H5 (Pierwszy właściciel a cena) - tylko dla używanych samochodów Weryfikacja: porównanie `Price` dla zmiennej `First_owner` (tak vs nie) z wykorzystaniem wykresów oraz testów różnic średnich.

```{r}
library(ggplot2)
library(dplyr)

dane_used <- dane %>% 
  filter(Condition == "Used") %>%
  mutate(
    First_owner_lab = ifelse(First_owner == "Yes", "Tak", "Nie")
  )

ggplot(dane_used, aes(x = First_owner_lab, y = Price, fill = Vehicle_brand)) +
  geom_boxplot(outlier.shape = NA, alpha = 0.7) +
  facet_grid(~ Vehicle_brand, scales = "fixed") +
  coord_cartesian(ylim = c(0, 400000)) +
  labs(
    title = "Zależność ceny od bycia pierwszym właścicielem samochodu używanego:",
    x = "Czy pierwszy właściciel?",
    y = "Cena (tys. PLN)",
    fill = "Marka Samochodu"
  ) +
  scale_y_continuous(
    labels = function(x) x / 1000
  ) +
  scale_fill_manual(values = brand_colors) +  # używamy Twojej palety kolorów
  theme_minimal() +
  theme(
    axis.text.x = element_text(angle = 45, hjust = 1),
    legend.position = "none"  # legendę możemy ukryć, bo mamy facet_grid
  )
```
```{r}
library(dplyr)
library(knitr)
library(kableExtra)
library(scales)

# Przygotowanie danych do tabeli H5
tab_h5 <- dane %>%
  filter(
    Condition == "Used",
    Vehicle_brand %in% c("BMW", "Mercedes-Benz"),
    !is.na(Price),
    Price <= 400000
  ) %>%
  mutate(
    Pierwszy_wlasciciel = ifelse(First_owner == "Yes", "Tak", "Nie")
  ) %>%
  group_by(Vehicle_brand, Pierwszy_wlasciciel) %>%
  summarise(
    n = sum(!is.na(Price)),
    Srednia = mean(Price, na.rm = TRUE),
    Q1 = quantile(Price, 0.25, na.rm = TRUE),
    Mediana = median(Price, na.rm = TRUE),
    Q3 = quantile(Price, 0.75, na.rm = TRUE),
    .groups = "drop"
  ) %>%
  rename(Marka = Vehicle_brand, `Pierwszy właściciel` = Pierwszy_wlasciciel) %>%
  arrange(Marka, `Pierwszy właściciel`) %>%
  mutate(across(c(n, Srednia, Q1, Mediana, Q3), ~comma(round(.x, 0), big.mark = " ")))

# Render tabeli w stylu raportowym
tab_h5 %>%
  kable(
    "html",
    caption = "H5: Cena samochodu w zależności od bycia pierwszym właścicielem (używane, Price ≤ 400 000)",
    align = "c",
    col.names = c("Marka", "Pierwszy właściciel", "Liczba", "Średnia", "Q1", "Mediana", "Q3")
  ) %>%
  kable_styling(
    full_width = FALSE,
    bootstrap_options = c("striped", "condensed", "hover")
  ) %>%
  row_spec(0, bold = TRUE, color = "white", background = "#2C3E50")
```
Na podstawie tabeli i wykresu widać, że samochody oznaczone jako „pierwszy właściciel = Tak” są wyraźnie droższe od pozostałych w obu markach. Dla BMW mediana rośnie z ok. 38900 PLN („Nie”) do ok. 89900 PLN („Tak”), a dla Mercedes-Benz z ok. 38499 PLN („Nie”) do ok. 114900 PLN („Tak”), co pokazuje silne przesunięcie „typowej” ceny w górę. Dodatkowo wyższe wartości Q1 i Q3 w grupie „Tak” wskazują, że przewaga cenowa dotyczy nie tylko mediany, ale też całej pozostałych części rozkładu, co wspiera hipotezę H5 na poziomie opisu danych.






Hipoteza H6 (Napęd a cena) - tylko dla używanych samochodów Weryfikacja: porównanie rozkładów ceny pomiędzy kategoriami zmiennej `Drive` (np. FWD, RWD, 4x4) z uwzględnieniem innych cech w modelu (m.in. `Power_HP`, `Production_year`) - boxplot


```{r}
library(ggplot2)
library(dplyr)

# Filtrujemy samochody używane i usuwamy brakujące wartości w Drive
dane_used <- dane %>%
  filter(Condition == "Used" & !(Drive ==""))

ggplot(dane_used, aes(x = Drive, y = Price, fill = Vehicle_brand)) +
  geom_boxplot(outlier.shape = NA, alpha = 0.7) +
  facet_grid(~ Vehicle_brand, scales = "fixed") +
  coord_cartesian(ylim = c(0, 400000)) +
  labs(
    title = "Zależność ceny od typu napędu samochodu używanego - BMW i Mercedes-Benz",
    x = "Typ napędu",
    y = "Cena (tys. PLN)"
  ) +
  scale_y_continuous(
    labels = function(x) x / 1000
  ) +
  scale_x_discrete(labels = c(
    "4x4 (attached automatically)" = "4x4 dołączany (automat)",
    "4x4 (attached manually)"  = "4x4 dołączany (manual)",
    "4x4 (permanent)"          = "4x4 stały",
    "Front wheels"             = "Napęd na przód",
    "Rear wheels"              = "Napęd na tył"
  )) +
  scale_fill_manual(values = brand_colors) +  # używamy palety kolorów marek
  theme_minimal() +
  theme(
    axis.text.x = element_text(angle = 45, hjust = 1),
    legend.position = "none"  # ukrywamy legendę
  )
```
```{r}
library(dplyr)
library(knitr)
library(kableExtra)
library(scales)

# Przygotowanie danych do tabeli H6
tab_h6 <- dane %>%
  filter(
    Condition == "Used",
    Vehicle_brand %in% c("BMW", "Mercedes-Benz"),
    !is.na(Price),
    Price <= 400000,
    Drive != ""
  ) %>%
  # Możemy przypisać polskie nazwy napędu tak jak na wykresie
  mutate(
    Typ_napedu = case_when(
      Drive == "4x4 (attached automatically)" ~ "4x4 dołączany (automat)",
      Drive == "4x4 (attached manually)" ~ "4x4 dołączany (manual)",
      Drive == "4x4 (permanent)" ~ "4x4 stały",
      Drive == "Front wheels" ~ "Napęd na przód",
      Drive == "Rear wheels" ~ "Napęd na tył",
      TRUE ~ Drive
    )
  ) %>%
  group_by(Vehicle_brand, Typ_napedu) %>%
  summarise(
    n = sum(!is.na(Price)),
    Srednia = mean(Price, na.rm = TRUE),
    Q1 = quantile(Price, 0.25, na.rm = TRUE),
    Mediana = median(Price, na.rm = TRUE),
    Q3 = quantile(Price, 0.75, na.rm = TRUE),
    .groups = "drop"
  ) %>%
  rename(Marka = Vehicle_brand, `Typ napędu` = Typ_napedu) %>%
  arrange(Marka, `Typ napędu`) %>%
  mutate(across(c(n, Srednia, Q1, Mediana, Q3), ~comma(round(.x, 0), big.mark = " ")))

# Render tabeli w stylu raportowym
tab_h6 %>%
  kable(
    "html",
    caption = "H6: Cena samochodu w zależności od typu napędu (używane, Price ≤ 400 000)",
    align = "c",
    col.names = c("Marka", "Typ napędu", "Liczba", "Średnia", "Q1", "Mediana", "Q3")
  ) %>%
  kable_styling(
    full_width = FALSE,
    bootstrap_options = c("striped", "condensed", "hover")
  ) %>%
  row_spec(0, bold = TRUE, color = "white", background = "#2C3E50")
```
Dla aut używanych widać wyraźną zależność ceny od typu napędu: warianty 4x4 osiągają najwyższe poziomy cen w obu markach, co jest spójne z hipotezą H6. Zarówno w BMW, jak i w Mercedes-Benz mediany oraz kwartyle (Q1 i Q3) dla 4x4 są istotnie wyżej położone niż dla napędów na jedną oś, co wsazuje przewagę cenową 4x4.

Jednocześnie rozkłady dla napędów na jedną oś nie są identyczne między markami: w BMW „napęd na przód” jest cenowo zbliżony do 4x4 dołączanego (automat) i wyraźnie wyższy niż „napęd na tył”. W Mercedes-Benz sytuacja jest bardziej jednoznaczna: napęd na przód i na tył mają podobne poziomy cen, natomiast 4x4 (stały i dołączany) tworzy wyraźnie droższy segment, co wzmacnia ogólny wniosek o przewadze cenowej 4x4.


Hipoteza H7 (Moc silnika a cena) - tylko dla używanych samochodów, według mocy\
Weryfikacja: model regresji z ceną `Price` jako zmienną zależną i `Power_HP`, `Mileage_km`, `Production_year` jako głównymi zmiennymi objaśniającymi.

```{r}
library(ggplot2)
library(dplyr)

# Filtrujemy samochody używane, brakujące wartości i cenę do 500k
dane_used <- dane %>%
  filter(Condition == "Used" & !is.na(Power_HP) & !is.na(Price) & Price <= 500000)

ggplot(dane_used, aes(x = Power_HP, y = Price, color = Vehicle_brand)) +
  geom_point(alpha = 0.1) +
  geom_smooth(aes(group = 1), method = "lm", se = FALSE, color = "black", size = 1.6) +
  facet_grid(~ Vehicle_brand, scales = "fixed") +
  labs(
    title = "Zależność ceny od mocy silnika samochodu używanego:"
  ) +
  scale_x_continuous(name = "Moc silnika (HP)") +
  scale_y_continuous(
    labels = function(x) x / 1000,
    name = "Cena (tys. PLN)"
  ) +
  scale_color_manual(values = brand_colors) +
  theme_minimal() +
  theme(
    legend.position = "none"
  )

```
```{r}
library(dplyr)
library(knitr)
library(kableExtra)
library(scales)

# Przygotowanie danych
tab_h7 <- dane %>%
  filter(
    Condition == "Used",
    !is.na(Power_HP),
    !is.na(Price),
    Price <= 500000
  ) %>%
  filter(Vehicle_brand %in% c("BMW", "Mercedes-Benz")) %>%
  group_by(Vehicle_brand) %>%
  summarise(
    n = n(),
    Srednia = mean(Price, na.rm = TRUE),
    Q1 = quantile(Price, 0.25, na.rm = TRUE),
    Mediana = median(Price, na.rm = TRUE),
    Q3 = quantile(Price, 0.75, na.rm = TRUE),
    r_cena_moc = cor(Power_HP, Price, use = "complete.obs", method = "pearson"),
    .groups = "drop"
  ) %>%
  rename(Marka = Vehicle_brand) %>%
  mutate(across(c(n, Srednia, Q1, Mediana, Q3), ~comma(round(.x, 0), big.mark = " "))) %>%
  mutate(r_cena_moc = round(r_cena_moc, 2))  # korelacja z dwoma miejscami po przecinku

# Render tabeli w stylu raportowym
tab_h7 %>%
  kable(
    "html",
    caption = "H7: Cena a moc silnika samochodu używanego (używane, Price ≤ 500 000) – korelacja r",
    align = "c",
    col.names = c("Marka", "Liczba", "Średnia", "Q1", "Mediana", "Q3", "Wsp korelacji")
  ) %>%
  kable_styling(
    full_width = FALSE,
    bootstrap_options = c("striped", "condensed", "hover")
  ) %>%
  row_spec(0, bold = TRUE, color = "white", background = "#2C3E50")
```
Dane na wykresie i w tabeli wspierają Hipotezę 7: mocniejsze samochody używane są przeciętnie droższe, a zależność ma zbliżoną siłę w BMW i Mercedes-Benz (r ≈ 0.55). Jednocześnie widoczny rozrzut punktów wokół linii trendu pokazuje, że sama moc nie wyjaśnia całej zmienności ceny, ale stanowi ważny czynnik różnicujący oferty.





Hipoteza H8 (Paliwo a cena – BMW vs Mercedes) Weryfikacja: boxplot `Price` \~ `Fuel_type` \* `Vehicle_brand`, regresja z kontrolą Mileage_km + Production_year.

```{r}
library(ggplot2)
library(dplyr)

# Filtrujemy samochody używane i brakujące wartości w Fuel_type
dane_used <- dane %>%
  filter(Condition == "Used" & !is.na(Fuel_type))

ggplot(dane_used, aes(x = Fuel_type, y = Price, fill = Vehicle_brand)) +
  geom_boxplot(outlier.shape = NA, alpha = 0.7) +
  facet_grid(~ Vehicle_brand, scales = "fixed") +
  coord_cartesian(ylim = c(0, 400000)) +
  labs(
    title = "Zależność ceny od rodzaju paliwa samochodu używanego:",
    x = "Rodzaj paliwa",
    y = "Cena (tys. PLN)"
  ) +
  scale_y_continuous(
    labels = function(x) x / 1000
  ) +
  scale_x_discrete(labels = c(
    "Diesel"         = "Diesel",
    "Electric"       = "Elektryczny",
    "Gasoline"       = "Benzyna",
    "Gasoline + CNG" = "Benzyna + CNG",
    "Gasoline + LPG" = "Benzyna + LPG",
    "Hybrid"         = "Hybrydowy"
  )) +
  scale_fill_manual(values = brand_colors) +  # spójne kolory marek
  theme_minimal() +
  theme(
    axis.text.x = element_text(angle = 45, hjust = 1),
    legend.position = "none"  # ukrywamy legendę
  )
  theme(axis.text.x = element_text(angle = 45, hjust = 1))
```
```{r}
library(dplyr)
library(knitr)
library(kableExtra)
library(scales)

# Przygotowanie danych do tabeli H8
tab_h8 <- dane %>%
  filter(
    Condition == "Used",
    Vehicle_brand %in% c("BMW", "Mercedes-Benz"),
    !is.na(Fuel_type),
    !is.na(Price),
    Price <= 400000
  ) %>%
  # Polskie nazwy paliw (tak jak na wykresie)
  mutate(
    Rodzaj_paliwa = case_when(
      Fuel_type == "Diesel" ~ "Diesel",
      Fuel_type == "Electric" ~ "Elektryczny",
      Fuel_type == "Gasoline" ~ "Benzyna",
      Fuel_type == "Gasoline + CNG" ~ "Benzyna + CNG",
      Fuel_type == "Gasoline + LPG" ~ "Benzyna + LPG",
      Fuel_type == "Hybrid" ~ "Hybrydowy",
      TRUE ~ Fuel_type
    )
  ) %>%
  group_by(Vehicle_brand, Rodzaj_paliwa) %>%
  summarise(
    n = sum(!is.na(Price)),
    Srednia = mean(Price, na.rm = TRUE),
    Q1 = quantile(Price, 0.25, na.rm = TRUE),
    Mediana = median(Price, na.rm = TRUE),
    Q3 = quantile(Price, 0.75, na.rm = TRUE),
    .groups = "drop"
  ) %>%
  rename(Marka = Vehicle_brand) %>%
  arrange(Marka, Rodzaj_paliwa) %>%
  mutate(across(c(n, Srednia, Q1, Mediana, Q3), ~comma(round(.x, 0), big.mark = " ")))

# Render tabeli w stylu raportowym
tab_h8 %>%
  kable(
    "html",
    caption = "H8: Cena samochodu w zależności od rodzaju paliwa (używane, Price ≤ 400 000)",
    align = "c",
    col.names = c("Marka", "Rodzaj paliwa", "Liczba", "Średnia", "Q1", "Mediana", "Q3")
  ) %>%
  kable_styling(
    full_width = FALSE,
    bootstrap_options = c("striped", "condensed", "hover")
  ) %>%
  row_spec(0, bold = TRUE, color = "white", background = "#2C3E50")
```
W autach używanych widać wyraźne różnice cen między rodzajami paliwa i są one podobnie uporządkowane w BMW oraz Mercedes-Benz. Najwyżej wyceniane są napędy alternatywne: w BMW najwyższą medianę mają hybrydy (ok. 197900 PLN) oraz auta elektryczne (ok. 97900 PLN), a w Mercedes-Benz elektryki są zdecydowanie najdroższe (mediana ok. 336450 PLN) i wyraźnie odstają od pozostałych typów.

W „klasycznych” paliwach Mercedes-Benz jest przeciętnie droższy od BMW: mediana dla benzyny to ok. 62000 PLN w Mercedesie vs 50000 PLN w BMW, a dla diesla ok. 45900 PLN vs 50900 PLN (tu BMW wypada nieco wyżej medianą, ale Mercedes ma szerszą górę rozkładu w benzynie). W obu markach instalacje gazowe (Benzyna + LPG) są najtańszą kategorią (BMW mediana ok. 16900 PLN, Mercedes ok. 22000 PLN), co tworzy wyraźny kontrast względem hybryd i elektryków.

Dodatkowo widać, że kategorie alternatywne mają mniejsze liczebności (np. elektryki i hybrydy), ale jednocześnie bardzo wysokie kwartyle, co przekłada się na „drogi” profil tych ofert w całym środkowym zakresie rozkładu (Q1–Q3). W efekcie paliwo jest jedną z cech, która najsilniej segmentuje ceny: od najtańszych aut LPG przez benzynę/diesla po wyraźnie droższe hybrydy i elektryki, szczególnie w Mercedes-Benz.



Hipoteza H9 (Kolor a cena – premium psychologia) Weryfikacja: boxplot `Price` \~ `Colour` \* `Vehicle_brand`, ANOVA z TukeyHSD post-hoc.

```{r}
library(ggplot2)
library(dplyr)

# Filtrujemy samochody używane, brakujące wartości w Colour i Price <= 500k
dane_used_top <- dane %>%
  filter(Condition == "Used" & !is.na(Colour) & !is.na(Price) & Price <= 500000) %>%
  # Bierzemy 10 najczęstszych kolorów
  filter(Colour %in% names(sort(table(Colour), decreasing = TRUE))[1:10])

ggplot(dane_used_top, aes(x = Colour, y = Price / 1000)) +
  geom_bin2d(bins = 30) +
  scale_fill_viridis_c(name = "Liczba aut") +  # fill = liczba aut w binie
  facet_wrap(~ Vehicle_brand, scales = "free_y", ncol = 2) +
  labs(
    title = "Gęstość cen według koloru samochodów używanych:",
    x = "Kolor",
    y = "Cena (tys. PLN)"
  ) +
  scale_x_discrete(labels = c(
    "black"  = "czarny",
    "blue"   = "niebieski",
    "brown"  = "brązowy",
    "golden" = "złoty",
    "gray"   = "szary",
    "green"  = "zielony",
    "other"  = "inny",
    "red"    = "czerwony",
    "silver" = "srebrny",
    "white"  = "biały"
  )) +
  theme_minimal() +
  theme(axis.text.x = element_text(angle = 45, hjust = 1))
```
```{r}
library(dplyr)
library(knitr)
library(kableExtra)
library(scales)

# Przygotowanie danych do tabeli H9
top_colors <- names(sort(table(dane$Colour), decreasing = TRUE))[1:10]

tab_h9 <- dane %>%
  filter(
    Condition == "Used",
    Vehicle_brand %in% c("BMW", "Mercedes-Benz"),
    !is.na(Colour),
    Colour %in% top_colors,
    !is.na(Price),
    Price <= 500000
  ) %>%
  # Polskie nazwy kolorów
  mutate(
    Kolor = case_when(
      Colour == "black" ~ "czarny",
      Colour == "blue" ~ "niebieski",
      Colour == "brown" ~ "brązowy",
      Colour == "golden" ~ "złoty",
      Colour == "gray" ~ "szary",
      Colour == "green" ~ "zielony",
      Colour == "other" ~ "inny",
      Colour == "red" ~ "czerwony",
      Colour == "silver" ~ "srebrny",
      Colour == "white" ~ "biały",
      TRUE ~ Colour
    )
  ) %>%
  group_by(Vehicle_brand, Kolor) %>%
  summarise(
    n = sum(!is.na(Price)),
    Srednia = mean(Price, na.rm = TRUE),
    Q1 = quantile(Price, 0.25, na.rm = TRUE),
    Mediana = median(Price, na.rm = TRUE),
    Q3 = quantile(Price, 0.75, na.rm = TRUE),
    .groups = "drop"
  ) %>%
  rename(Marka = Vehicle_brand) %>%
  arrange(Marka, Kolor) %>%
  mutate(across(c(n, Srednia, Q1, Mediana, Q3), ~comma(round(.x, 0), big.mark = " ")))

# Render tabeli w stylu raportowym
tab_h9 %>%
  kable(
    "html",
    caption = "H9: Cena samochodów używanych według koloru (10 najczęstszych, Price ≤ 500 000)",
    align = "c",
    col.names = c("Marka", "Kolor", "Liczba", "Średnia", "Q1", "Mediana", "Q3")
  ) %>%
  kable_styling(
    full_width = FALSE,
    bootstrap_options = c("striped", "condensed", "hover")
  ) %>%
  row_spec(0, bold = TRUE, color = "white", background = "#2C3E50")
```
W analizie 10 najczęstszych kolorów wśród aut używanych widać, że różnice cen między kolorami istnieją, ale ich kierunek nie jest jednolity „premium vs nie-premium” — bardziej przypominają efekt tego, jakie modele i roczniki dominują w danym kolorze. W obu markach wyraźnie wyżej wypadają kolory takie jak biały i czerwony: w BMW mediana dla białych aut to 89900 PLN, a dla czerwonych 62700 PLN, natomiast w Mercedes-Benz białe mają medianę 96000 PLN, a czerwone 99000 PLN.

Kolory „popularne” (czarny, szary) zwykle plasują się w środku rozkładu: w BMW czarny ma medianę 49900 PLN, a szary 44900 PLN, a w Mercedes-Benz czarny 60950 PLN i szary 76900 PLN. Jednocześnie w obu markach srebrny oraz „inne” kolory mają relatywnie niższe mediany (BMW srebrny 24800 PLN; Mercedes srebrny 25900 PLN), co sugeruje, że w tych barwach częściej występują tańsze oferty.

Warto też zwrócić uwagę na to, że rozkłady cen dla części kolorów mają szeroką górę (wysokie Q3), co widać szczególnie dla białego i czerwonego w Mercedesie (Q3 odpowiednio ok. 154979 i 169900 PLN) oraz dla białego w BMW (Q3 ok. 135900 PLN). Całościowo kolor może różnicować ceny, ale nie jest to „prosty” wzorzec — w tej próbce najwyżej wyceniane są wybrane barwy (zwłaszcza biały i czerwony), podczas gdy srebrny i część mniej typowych kolorów częściej pojawiają się w niższych segmentach cenowych.




Hipoteza H10 (Trwałość marki – cena/km) Weryfikacja: cena_per_km \<- `Price` / `Mileage_km`, boxplot po grupach `Production_year` + `Brand`, t-test.

```{r}
library(ggplot2)
dane_used <- dane %>% filter(Condition == "Used")
dane_used <- dane_used %>%
  mutate(cena_per_km = Price / Mileage_km,
         Production_year_group = case_when(
           Production_year <= 2000 ~ "Do 2000",
           Production_year > 2000 & Production_year <= 2010 ~ "2001-2010",
           Production_year > 2010 ~ "Po 2010"
         ))
ggplot(dane_used, aes(x = Production_year_group, y = cena_per_km, fill = Vehicle_brand)) +
  geom_boxplot(outlier.shape = NA, alpha = 0.7) +
  facet_grid(~ Vehicle_brand, scales = "fixed") +
  coord_cartesian(ylim = c(0, 15)) +
  labs(title = "Zależność ceny za kilometr od roku produkcji samochodu używanego:",
       x = "Grupa roku produkcji",
       y = "Cena za kilometr (PLN/km)",
       fill = "Marka Samochodu") +
  scale_fill_manual(values = brand_colors) +
  theme_minimal() +
  theme(axis.text.x = element_text(angle = 45, hjust = 1))
```

```{r}
library(dplyr)
library(knitr)
library(kableExtra)
library(scales)

# Przygotowanie danych do tabeli H10
tab_h10 <- dane %>%
  filter(
    Condition == "Used",
    Vehicle_brand %in% c("BMW", "Mercedes-Benz"),
    !is.na(Price),
    !is.na(Mileage_km),
    Mileage_km > 0
  ) %>%
  mutate(
    cena_per_km = Price / Mileage_km,
    Grupa_roku = case_when(
      Production_year <= 2000 ~ "Do 2000",
      Production_year > 2000 & Production_year <= 2010 ~ "2001-2010",
      Production_year > 2010 ~ "Po 2010"
    )
  ) %>%
  group_by(Vehicle_brand, Grupa_roku) %>%
  summarise(
    n = sum(!is.na(cena_per_km)),
    Srednia = mean(cena_per_km, na.rm = TRUE),
    Q1 = quantile(cena_per_km, 0.25, na.rm = TRUE),
    Mediana = median(cena_per_km, na.rm = TRUE),
    Q3 = quantile(cena_per_km, 0.75, na.rm = TRUE),
    .groups = "drop"
  ) %>%
  rename(Marka = Vehicle_brand) %>%
  arrange(Marka, Grupa_roku) %>%
  mutate(across(c(n, Srednia, Q1, Mediana, Q3), ~comma(round(.x, 2), big.mark = " ")))

# Render tabeli w stylu raportowym
tab_h10 %>%
  kable(
    "html",
    caption = "H10: Cena za kilometr samochodu używanego w zależności od grupy roku produkcji",
    align = "c",
    col.names = c("Marka", "Grupa roku produkcji", "Liczba", "Średnia", "Q1", "Mediana", "Q3")
  ) %>%
  kable_styling(
    full_width = FALSE,
    bootstrap_options = c("striped", "condensed", "hover")
  ) %>%
  row_spec(0, bold = TRUE, color = "white", background = "#2C3E50")
```
Wyniki dla „ceny za kilometr” pokazują bardzo wyraźny podział według rocznika: w obu markach najnowsze auta (Po 2010) mają zdecydowanie wyższą medianę ceny/km niż starsze grupy, co widać też na boxplotach jako przesunięcie rozkładu w górę. Dla BMW mediana rośnie z ok. 0.05–0.10 PLN/km w grupach „Do 2000” i „2001–2010” do ok. 0.87 PLN/km po 2010, a dla Mercedes-Benz z ok. 0.11 PLN/km do ok. 1.55 PLN/km.

Porównując marki w tej samej grupie rocznika, Mercedes-Benz jest droższy „na kilometr” w najnowszej grupie: po 2010 mediana to ok. 1.55 PLN/km wobec ok. 0.87 PLN/km w BMW, a także wyższy jest cały środek rozkładu (Q1–Q3). Dla roczników 2001–2010 mediany są bardzo zbliżone (ok. 0.10–0.11 PLN/km), co sugeruje, że różnice między markami najmocniej ujawniają się w segmencie nowszych aut.

Widać też silną prawostronną skośność „ceny/km” (szczególnie w grupach „Do 2000” i „Po 2010”), gdzie mediany są relatywnie niskie, ale średnie są wielokrotnie wyższe, co wynika z pojedynczych przypadków ekstremalnie wysokiej ceny/km (np. bardzo mały przebieg przy wysokiej cenie). Dlatego w tej hipotezie najbardziej miarodajne do porównań są mediana i kwartyle, które stabilnie pokazują wzrost ceny/km wraz z nowszym rokiem produkcji oraz przewagę Mercedesa w autach po 2010.








Hipoteza H11 (Cena a moc i lokalizacja  – BMW vs Mercedes (województwa)) - kilka map

```{r}
# Pakiety --------------------------------------------------
library(ggplot2)
library(dplyr)
library(stringr)
library(sf)
library(geodata)

# Lista województw
wojewodztwa <- c(
  "dolnośląskie", "kujawsko-pomorskie", "lubelskie", "lubuskie",
  "łódzkie", "małopolskie", "mazowieckie", "opolskie",
  "podkarpackie", "podlaskie", "pomorskie", "śląskie",
  "świętokrzyskie", "warmińsko-mazurskie", "wielkopolskie", "zachodniopomorskie"
)

# Ekstrakcja województwa z lokalizacji oferty
dane_used <- dane_used %>%
  mutate(
    wojewodztwo = str_extract(
      str_to_lower(Offer_location),
      paste(wojewodztwa, collapse = "|")
    )
  ) %>%
  filter(!is.na(wojewodztwo))

# Agregacja średnich cen
ceny_woj <- dane_used %>%
  filter(Condition == "Used") %>%
  group_by(wojewodztwo, Vehicle_brand) %>%
  summarise(
    mean_price = mean(Price, na.rm = TRUE),
    n = n(),
    .groups = "drop"
  ) %>%
  filter(n >= 30)

# Granice województw
poland_sf <- gadm(
  country = "POL",
  level = 1,
  path = tempdir()
) %>%
  st_as_sf() %>%
  mutate(
    wojewodztwo = str_to_lower(NAME_1)
  )

# Połączenie danych z granicami
map_data <- poland_sf %>%
  left_join(ceny_woj, by = "wojewodztwo") %>%
  mutate(
    mean_price_label = ifelse(
      is.na(mean_price),
      NA,
      format(round(mean_price, 0), big.mark = " ")
    )
  )

# MAPA 1: BMW
ggplot(
  map_data %>% filter(Vehicle_brand == "BMW")
) +
  geom_sf(aes(fill = mean_price), color = "white") +
  geom_sf_text(
    aes(label = mean_price_label),
    size = 3,
    color = "black",
    fontface = "bold"
  ) +
  scale_fill_gradient(
    name = "Średnia cena (PLN)",
    low = "#FFFFB2",
    high = "#FC4E2A",
    na.value = "grey90"
  ) +
  labs(
    title = "Średnie ceny samochodów BMW (używane)",
    subtitle = "Podział na województwa",
    caption = "Źródło: Otomoto / Kaggle (GADM)",
    x = NULL,
    y = NULL
  ) +
  theme_minimal()

# MAPA 2: Mercedes-Benz
ggplot(
  map_data %>% filter(Vehicle_brand == "Mercedes-Benz")
) +
  geom_sf(aes(fill = mean_price), color = "white") +
  geom_sf_text(
    aes(label = mean_price_label),
    size = 3,
    color = "black",
    fontface = "bold"
  ) +
  scale_fill_gradient(
    name = "Średnia cena (PLN)",
    low = "#FFFFB2",
    high = "#FC4E2A",
    na.value = "grey90"
  ) +
  labs(
    title = "Średnie ceny samochodów Mercedes-Benz (używane)",
    subtitle = "Podział na województwa",
    caption = "Źródło: Otomoto / Kaggle (GADM)",
    x = NULL,
    y = NULL
  ) +
  theme_minimal()

```
Średnie ceny aut używanych różnią się między województwami, a w wielu regionach Mercedes-Benz osiąga wyższe wartości niż BMW (np. dolnośląskie: ok. 80 tys. PLN vs ok. 61 tys. PLN). Na mapach widać więc, że poziom cen nie jest przestrzennie jednolity i zależy od regionu, co sugeruje zróżnicowanie „profilu” ofert w skali kraju.



```{r}
# 1. Pakiety ------------------------------------------------
library(dplyr)
library(stringr)
library(sf)
library(ggplot2)
library(geodata)

# 2. Dane: używane BMW i Mercedes z mocą -------------------
dane_used <- dane %>%
  filter(
    Condition == "Used",
    Vehicle_brand %in% c("BMW", "Mercedes-Benz"),
    !is.na(Power_HP)
  )

# 3. Lista województw --------------------------------------
wojewodztwa <- c(
  "dolnośląskie", "kujawsko-pomorskie", "lubelskie", "lubuskie",
  "łódzkie", "małopolskie", "mazowieckie", "opolskie",
  "podkarpackie", "podlaskie", "pomorskie", "śląskie",
  "świętokrzyskie", "warmińsko-mazurskie", "wielkopolskie",
  "zachodniopomorskie"
)

# 4. Ekstrakcja województwa --------------------------------
dane_used <- dane_used %>%
  mutate(
    wojewodztwo = str_extract(
      str_to_lower(Offer_location),
      paste(wojewodztwa, collapse = "|")
    )
  ) %>%
  filter(!is.na(wojewodztwo))

# 5. Agregacja: średnia moc --------------------------------
power_woj <- dane_used %>%
  group_by(wojewodztwo, Vehicle_brand) %>%
  summarise(
    mean_power = mean(Power_HP, na.rm = TRUE),
    n = n(),
    .groups = "drop"
  ) %>%
  filter(n >= 30)

# 6. Granice województw ------------------------------------
poland_sf <- gadm(
  country = "POL",
  level = 1,
  path = tempdir()
) %>%
  st_as_sf() %>%
  mutate(
    wojewodztwo = str_to_lower(NAME_1)
  )

# 7. Połączenie z mapą -------------------------------------
map_data <- poland_sf %>%
  left_join(power_woj, by = "wojewodztwo") %>%
  mutate(
    mean_power_label = ifelse(
      is.na(mean_power),
      NA,
      paste0(round(mean_power, 0), " KM")
    )
  )

# 8. MAPA: BMW ----------------------------------------------
ggplot(
  map_data %>% filter(Vehicle_brand == "BMW")
) +
  geom_sf(aes(fill = mean_power), color = "white") +
  geom_sf_text(aes(label = mean_power_label), size = 3) +
  scale_fill_gradient(
    name = "Średnia cena (PLN)",
    low = "#FFFFB2",
    high = "#FC4E2A",
    na.value = "grey90"
  ) +
  labs(
    title = "Średnia moc silnika samochodów BMW",
    subtitle = "Podział na województwa",
    caption = "Źródło: Otomoto / Kaggle | Granice: GADM",
    x = NULL,
    y = NULL
  ) +
  theme_minimal()

# 9. MAPA: Mercedes-Benz -----------------------------------
ggplot(
  map_data %>% filter(Vehicle_brand == "Mercedes-Benz")
) +
  geom_sf(aes(fill = mean_power), color = "white") +
  geom_sf_text(aes(label = mean_power_label), size = 3) +
 scale_fill_gradient(
    name = "Średnia cena (PLN)",
    low = "#FFFFB2",
    high = "#FC4E2A",
    na.value = "grey90"
  ) +
  labs(
    title = "Średnia moc silnika samochodów Mercedes-Benz",
    subtitle = "Podział na województwa",
    caption = "Źródło: Otomoto / Kaggle | Granice: GADM",
    x = NULL,
    y = NULL 
  ) +
  theme_minimal()


```
Mapy średniej mocy pokazują podobny regionalny wzorzec: województwa z wyższymi średnimi cenami często mają też wyższą przeciętną moc silnika (np. w dolnośląskim średnia moc jest wyższa dla Mercedes-Benz niż dla BMW: ok. 202 KM vs ok. 198 KM). Oznacza to, że w części regionów struktura ogłoszeń przesuwa się w stronę mocniejszych wersji, co naturalnie podnosi ogólny poziom ofert.



```{r}
############################################################
# H13 – Udział samochodów >200 KM
# Marki: BMW, Mercedes-Benz
# Poziom: WOJEWÓDZTWA (GADM level = 1)
############################################################

# 1. Pakiety ------------------------------------------------
library(dplyr)
library(stringr)
library(sf)
library(ggplot2)
library(geodata)

# 2. Dane wejściowe ----------------------------------------
dane_used <- dane %>%
  filter(
    Condition == "Used",
    Vehicle_brand %in% c("BMW", "Mercedes-Benz")
  )

# 3. Zmienna wysoka moc ------------------------------------
dane_used <- dane_used %>%
  filter(!is.na(Power_HP)) %>%
  mutate(
    High_power = Power_HP > 200
  )

# 4. Lista województw --------------------------------------
wojewodztwa <- c(
  "dolnośląskie", "kujawsko-pomorskie", "lubelskie", "lubuskie",
  "łódzkie", "małopolskie", "mazowieckie", "opolskie",
  "podkarpackie", "podlaskie", "pomorskie", "śląskie",
  "świętokrzyskie", "warmińsko-mazurskie", "wielkopolskie",
  "zachodniopomorskie"
)

# 5. Ekstrakcja województwa z lokalizacji -------------------
dane_used <- dane_used %>%
  mutate(
    wojewodztwo = str_extract(
      str_to_lower(Offer_location),
      paste(wojewodztwa, collapse = "|")
    )
  ) %>%
  filter(!is.na(wojewodztwo))

# 6. Agregacja: udział >200 KM ------------------------------
power_woj <- dane_used %>%
  group_by(wojewodztwo, Vehicle_brand) %>%
  summarise(
    share_high_power = mean(High_power, na.rm = TRUE),
    n = n(),
    .groups = "drop"
  ) %>%
  filter(n >= 30)

# 7. Granice WOJEWÓDZTW (GADM) ------------------------------
wojewodztwa_sf <- gadm(
  country = "POL",
  level = 1,
  path = tempdir()
) %>%
  st_as_sf() %>%
  mutate(
    wojewodztwo = str_to_lower(NAME_1)
  )

# 8. Połączenie danych z mapą -------------------------------
map_data <- wojewodztwa_sf %>%
  left_join(power_woj, by = "wojewodztwo")

library(ggrepel) # przydatne do lepszych etykiet na mapie

# 9. MAPA: BMW ----------------------------------------------
ggplot(
  map_data %>% filter(Vehicle_brand == "BMW")
) +
  geom_sf(aes(fill = share_high_power), color = "white") +
  geom_text(
    aes(label = scales::percent(share_high_power, accuracy = 1),
        geometry = geometry),
    stat = "sf_coordinates", size = 3
  ) +
  scale_fill_gradient(
    name = "Udział aut >200 KM",
    low = "#FFFFB2",
    high = "#FC4E2A",
    na.value = "grey90"
  ) +
  labs(
    title = "Udział samochodów BMW o mocy >200 KM",
    subtitle = "Podział na województwa",
    caption = "Źródło: Otomoto / Kaggle | Granice: GADM",
    x = NULL,
    y = NULL
  ) +
  theme_minimal()

# 10. MAPA: Mercedes-Benz -----------------------------------
ggplot(
  map_data %>% filter(Vehicle_brand == "Mercedes-Benz")
) +
  geom_sf(aes(fill = share_high_power), color = "white") +
  geom_text(
    aes(label = scales::percent(share_high_power, accuracy = 1),
        geometry = geometry),
    stat = "sf_coordinates", size = 3
  ) +
  scale_fill_gradient(
    name = "Udział aut >200 KM",
    low = "#FFFFB2",
    high = "#FC4E2A",
    na.value = "grey90"
  ) +
  labs(
    title = "Udział samochodów Mercedes-Benz o mocy >200 KM",
    subtitle = "Podział na województwa",
    caption = "Źródło: Otomoto / Kaggle | Granice: GADM",
    x = NULL,
    y = NULL
  ) +
  theme_minimal()

```
Udział aut o mocy powyżej 200 KM domyka ten obraz: różnice między województwami są widoczne i spójne kierunkowo dla obu marek. Najwyższe udziały występują w podlaskim (BMW ok. 50%, Mercedes-Benz ok. 46%), a najniższe odpowiednio w lubuskim (BMW ok. 31%) i opolskim (Mercedes-Benz ok. 30%), co pokazuje, że „mocny” segment rynku ma wyraźną koncentrację regionalną.





# 4. Analiza opisowa
## 4.1. Wykres korelacji
```{r}
library(dplyr)
library(corrplot)
dane_used <- dane %>% filter(Condition == "Used")
# wybór zmiennych numerycznych
num_cols <- dane_used %>%
  select_if(is.numeric)

# macierz korelacji (Pearson)
M <- cor(num_cols, use = "pairwise.complete.obs", method = "pearson")

# testy istotności korelacji
testRes <- cor.mtest(num_cols, conf.level = 0.95)

# wykres korelacji – wersja finalna
corrplot(
  M,
  p.mat = testRes$p,
  method = "circle",
  type = "lower",
  insig = "blank",
  addCoef.col = "black",
  number.cex = 0.8,
  order = "AOE",
  diag = FALSE
)
```
