---
title: "Analiza danych - projekt"
author: "Paweł Cyrocki; Damian Skinder; Patryk Siuda"
date: "`r Sys.Date()`"
output: rmdformats::readthedown
---


# Wstęp

Niniejszy dokument opisuje projekt zespołowy dotyczący analizy danych przy użycia języka R. Projekt obejmuje zbieranie, przetwarzanie, analizę oraz wizualizację danych. Jego celem jest porównawcza analiza cenowa i predykcja wartości samochodów premium na polskim rynku wtórnym.

Dane do analizy pozyskano ze strony: https://www.kaggle.com/datasets/bartoszpieniak/poland-cars-for-sale-dataset.

```{r setup, include=FALSE}
## Global options
knitr::opts_chunk$set(cache = TRUE)
library(tidyverse)
library(zip)
unzip("dane/Car_sale_ads.csv.zip", exdir = "dane")
dane <- read.csv("dane/Car_sale_ads.csv")
```

Analizę ograniczono jest do samochodów marek BMW i Mercedes-Benz, co wynika z konieczności zapewnienia wysokiej jakości statystycznej danych. Szeroki zakres wszystkich marek (~200k obserwacji, 20+ brandów) wprowadza znaczną heteroskedastyczność (różną wariancję reszt w modelach regresji) oraz nadmiar obserwacji odstających, co destabilizuje estymatory i obniża moc testów hipotez.

Uzasadnienie wyboru marek premium:
```{r}
# Utworzenie podzbioru danych dla BMW i Mercedes
library(dplyr)
bmw_mercedes <- dane %>% 
  filter(Vehicle_brand %in% c("BMW", "Mercedes")) %>%  # Filtrowanie danych
  filter(!is.na(Price), !is.na(Mileage_km), Price > 0)   # Podstawowe czyszczenie

# 1. Test Breusch-Pagan (heteroskedastyczność)
library(lmtest)
model <- lm(Price ~ Mileage_km + Production_year, data = bmw_mercedes)
bp_test <- bptest(model)
print(bp_test)  # Oczekiwane: p-value > 0.05 = brak heteroskedastyczności

# 2. Moc statystyczna testu t (dla H4-H5)
library(pwr)
pwr.t.test(n = nrow(bmw_mercedes)/2,     # ~połowa na grupę (BMW vs Mercedes)
           d = 0.5,                      # średni efekt (Cohen's d)
           sig.level = 0.05,
           power = NULL)                 # Wynik: power ≈ 1.0

# 3. Sprawdzenie proporcji obserwacji odstających (reguła IQR)
boxplot.stats(bmw_mercedes$Price)$out  # Liczba outlierów
nrow(boxplot.stats(bmw_mercedes$Price)$out) / nrow(bmw_mercedes) * 100  # % outlierów
```

# Opis zmiennych

`Index` - unikalny identyfikator ogłoszenia

`Price` - cena samochodu

`Currency` - waluta, w której podana jest cena

`Condition` - stan samochodu (nowy/używany)

`Vehicle_brand` - marka samochodu

`Vehicle_model` - model samochodu

`Vehicle_version` - wersja samochodu

`Vehicle__generation` - generacja samochodu

`Production_year` - rok produkcji samochodu

`Mileage__km` - przebieg samochodu w kilometrach

`Power_HP` - moc samochodu w koniach mechanicznych

`Displacement__cm3` - pojemność silnika w centymetrach sześciennych

`Fuel_type` - rodzaj paliwa

`CO2_emission` - emisja CO2 w gramach na kilometr

`Drive` - typ napędu

`Transmission` - rodzaj skrzyni biegów 

`Type` - typ nadwozia

`Doors_nuber1` - liczba drzwi

`Color` - kolor samochodu

`Orgin_country` - kraj pochodzenia

`First_owner` - czy właściciel jest pierwszym właścicielem

`First_registration_date` - data pierwszej rejestracji

`Offer_publication_date` - data publikacji ogłoszenia

`Offer_location` - lokalizacja oferty

`Features` - cechy dodatkowe samochodu

# 1. Hipotezy badawcze

W tej części definiujemy hipotezy, które będą weryfikowane w dalszej analizie eksploracyjnej oraz modelowaniu.

**H1 (Cena a przebieg)**  
Samochody BMW i Mercedes z większym przebiegiem mają istotnie niższą cenę niż z mniejszym przebiegiem, z potencjalnie silniejszą zależnością u Mercedes. 
Weryfikacja: analiza zależności między zmiennymi `Price` i `Mileage_km` (wykresy rozrzutu, korelacja, model regresji).

**H2 (Cena a rok produkcji)**  
Nowsze modele BMW i Mercedes są droższe niż starsze, przy czym BMW może szybciej tracić na wartości w porównaniu do Mercedes.
Weryfikacja: analiza związku `Price` z `Production_year` (przedziały roczników, wykresy pudełkowe, modele regresji).

**H3 (Typ nadwozia a cena)**  
W segmencie BMW i Mercedes SUV-y/crossovery są droższe niż sedany/hatchbacki, z różnicami między markami (np. większe premiowanie SUV-ów u BMW).
Weryfikacja: porównanie rozkładów `Price`między kategoriami zmiennej `Type` (boxploty, testy różnic średnich / ANOVA).

**H4 (Skrzynia biegów a cena)**  
Samochody BMW i Mercedes z automatyczną skrzynią biegów są średnio droższe niż samochody z manualną skrzynią biegów (mocniej dla Mercedesa)
Weryfikacja: porównanie cen w dwóch grupach (`Transmission` = automat vs manual) z użyciem odpowiednich testów statystycznych i wizualizacji - proponowane wykorzystanie t-test lub Wilcoxon Price ~ Transmission w podzbiorach marek, wizualizacja violin plots.

**H5 (Pierwszy właściciel a cena)**  
BMW i Mercedes od pierwszego właściciela są droższe, z większą premią u Mercedes ze względu na prestiż.
Weryfikacja: porównanie cen dla zmiennej `First_owner` (tak vs nie) z wykorzystaniem wykresów oraz testów różnic średnich.

**H6 (Napęd a cena)**  
Samochody BMW i Mercedes z napędem na cztery koła (4x4) są średnio droższe niż samochody z napędem na jedną oś, przy porównywalnych pozostałych parametrach, szczególnie w modelach BMW.
Weryfikacja: porównanie rozkładów ceny pomiędzy kategoriami zmiennej `Drive` (np. FWD, RWD, 4x4) z uwzględnieniem innych cech w modelu (m.in. `Power_HP`, `Production_year`), np. regresja Price ~ Drive * Vehicle_brand + Power_HP + Production_year

**H7 (Moc silnika a cena)**  
Wyższa moc (Power_HP) koreluje z ceną w obu markach po kontroli przebiegu i roku, z silniejszą relacją u BMW sportowych modeli.
Weryfikacja: model regresji z ceną jako zmienną zależną i `Power_HP`, `Mileage_km`, `Production_year` jako głównymi zmiennymi objaśniającymi.

Dodatkowe hipotezy (dopisane 11.12.2025)

**H8 (Paliwo a cena – BMW vs Mercedes)**
Hybrydy i elektryki BMW/Mercedes są droższe niż diesle/benzyna przy porównywalnym przebiegu i roku, z większą premią u Mercedes (ekoprestiż).
Weryfikacja: boxplot Price ~ Fuel_type * Vehicle_brand, regresja z kontrolą Mileage_km + Production_year.

**H9 (Kolor a cena – premium psychologia)**
Popularne kolory kojarzone z markami premium (czarny, szary, biały) osiągają wyższe ceny niż mniej typowe (czerwony, zielony), mocniej u Mercedes.
Weryfikacja: violin plot Price ~ Kolor * Vehicle_brand, ANOVA z TukeyHSD post-hoc.

**H10 (Sezonowość ogłoszeń)**
Ceny BMW/Mercedes spadają zimą (Offer_publication_date grudzień-luty) vs. wzrost wiosną – efekt popytu.
Weryfikacja: Price ~ lubridate::month(Offer_publication_date) * Vehicle_brand, smooth ggplot + ANOVA.

**H11 (Trwałość marki – cena/km)**
Mercedes ma wyższy stosunek Price/Mileage_km niż BMW (lepsza wartość rezydualna) dla aut >10 lat.
Weryfikacja: cena_per_km <- Cena / Mileage_km, boxplot po grupach Production_year + marka, t-test.

# 2. Porządkowanie danych

## 2.1. Braki danych
Sprawdzenie braków w danych
```{r}
library(VIM)
library( naniar )
# Procent braków w każdej zmiennej
procent <- prop_complete_var(dane)
procent
VIM::aggr(dane, numbers = TRUE, sortVars = TRUE, 
          labels = names(dane), cex.axis = .7, gap = 3, 
          ylab = c("Procent braków w zmiennych", "Histogram braków"))
```
```{r}
# Usunięcie zmiennych z dużą ilością braków
dane <- dane %>%
  select(-c(CO2_emissions))
```
Sprawdzenie braków po usunięciu zmiennych
```{r}
library(VIM)
library( naniar )
# Procent braków w każdej zmiennej
procent <- prop_complete_var(dane)
procent
VIM::aggr(dane, numbers = TRUE, sortVars = TRUE, 
          labels = names(dane), cex.axis = .7, gap = 3, 
          ylab = c("Procent braków w zmiennych", "Histogram braków"))
```
korelacja między zmiennymi
```{r}
library(ggplot2)
ggplot(data = dane) +
  geom_miss_point(aes(x = Displacement_cm3, y = Power_HP), size = 2, alpha = 0.5) +
  labs(title = "Braki danych w Displacement_cm3 i Power_HP",
       x = "Displacement_cm3",
       y = "Power_HP") +
  theme_minimal()
```


Wypełnienie braków w zmiennych numerycznych (proponuje model liniowy między tymi zmiennymi )
```{r}
library(mice)
# Wybór zmiennych do imputacji
dane_impute <- dane %>%
  select(Power_HP, Displacement_cm3)
# Imputacja braków za pomocą metody MICE
imputed_data <- mice(dane_impute, m = 5, method = 'pmm', maxit = 5, seed = 123)
# Uzupełnienie oryginalnych danych
dane$Power_HP <- complete(imputed_data)$Power_HP
dane$Displacement_cm3 <- complete(imputed_data)$Displacement_cm3
```
Sprawdzenie braków po imputacji
```{r}
library(VIM)
library( naniar )
# Procent braków w każdej zmiennej
procent <- prop_complete_var(dane)
procent
VIM::aggr(dane, numbers = TRUE, sortVars = TRUE, 
          labels = names(dane), cex.axis = .7, gap = 3, 
          ylab = c("Procent braków w zmiennych", "Histogram braków"))
```
zobaczenie korelacji między zmiennymi po imputacji
```{r}
library(ggplot2)
ggplot(data = dane) +
  geom_miss_point(aes(x = Displacement_cm3, y = Power_HP), size = 2, alpha = 0.5) +
  labs(title = "Braki danych w Displacement_cm3 i Power_HP",
       x = "Displacement_cm3",
       y = "Power_HP") +
  theme_minimal()
```
użycie mice dla zmiennnej `Mileage_km`
```{r}
library(mice)
# Wybór zmiennych do imputacji
dane_impute <- dane %>%
  select(Mileage_km,Production_year,Power_HP)
# Imputacja braków za pomocą metody MICE
imputed_data <- mice(dane_impute, m = 5, method = 'pmm', maxit = 5, seed = 123)
# Uzupełnienie oryginalnych danych
dane$Mileage_km <- complete(imputed_data)$Mileage_km
```
uzupełnienie liczby drzwi za pomocą mice
```{r}
library(mice)
dane_impute <- dane %>%
  select(Doors_number,Type)
# Imputacja braków za pomocą metody MICE
imputed_data <- mice(dane_impute, m = 5, method = 'pmm', maxit = 5, seed = 123)
# Uzupełnienie oryg inalnych danych
dane$Doors_number <- complete(imputed_data)$Doors_number

```
Sprawdzenie braków po imputacji
```{r}
library(VIM)
library( naniar )
# Procent braków w każdej zmiennej
procent <- prop_complete_var(dane)
procent
VIM::aggr(dane, numbers = TRUE, sortVars = TRUE, 
          labels = names(dane), cex.axis = .7, gap = 3, 
          ylab = c("Procent braków w zmiennych", "Histogram braków"))
```
Koniec uzupełniania braków danych, można przejść do dalszych kroków

## 2.2. Walidacja danych
Ustalenie reguł walidacji dla zmiennych numerycznych i kategorycznych

`Price` - powinna być większa od 0
`Mileage_km` - musi być liczbą nieujemną i mniejsze od 999999
`Production_year` - musi być liczbą całkowitą mieszczącą się w rozsądnym zakresie (np. od 1886 włącznie).
`Power_HP` - musi być liczbą nieujemną.
`Displacement_cm3` - musi być liczbą nieujemną.
`Doors_number` - musi być liczbą całkowitą z przedziału (1-6)

error locate, walidate - pakiety do wykorzystania

raport4 tam jest zrobione błędy walidacji

Następnie przeprowadzenie walidacji danych zgodnie z ustalonymi regułami

np zamienić na braki lub wyliczyć

```{r}
library(validate)
rules <- validator(
  Price > 0,
  Production_year >= 1886 & Production_year <= as.numeric(format(Sys.Date(), "%Y")),
  Mileage_km >= 0,
  Mileage_km < 999999,
  Power_HP > 1,
  Displacement_cm3 > 0,
  Doors_number %in% c(1:6)
)
```

```{r}
cf <- confront(dane, rules)
summary(cf)
barplot(cf)
```
Zamiana niespełnionych kryteriów v4 i v6 na braki danych
```{r}
dane$Price[!(dane$Price > 0)] <- NA
dane$Production_year[!(dane$Production_year >= 1886 & 
                       dane$Production_year <= as.numeric(format(Sys.Date(), "%Y")))] <- NA
dane$Mileage_km[!(dane$Mileage_km >= 0 & dane$Mileage_km < 999999)] <- NA
dane$Power_HP[!(dane$Power_HP > 1)] <- NA
dane$Displacement_cm3[!(dane$Displacement_cm3 > 0)] <- NA
dane$Doors_number[!(dane$Doors_number %in% 1:6)] <- NA
```
Sprawdzenie braków po walidacji
```{r}
library(VIM)
library( naniar )
# Procent braków w każdej zmiennej
procent <- prop_complete_var(dane)
procent
VIM::aggr(dane, numbers = TRUE, sortVars = TRUE, 
          labels = names(dane), cex.axis = .7, gap = 3, 
          ylab = c("Procent braków w zmiennych", "Histogram braków"))
```
Dalsze uzupełnianie braków danych Power_HP po walidacji za pomocą MICE
```{r}
library(mice)
# Wybór zmiennych do imputacji
dane_impute <- dane %>%
  select(Power_HP, Doors_number, Displacement_cm3, Type)
# Imputacja braków za pomocą metody MICE
imputed_data <- mice(dane_impute, m = 5, method = 'pmm', maxit = 5, seed = 123)
# Uzupełnienie oryginalnych danych
dane$Power_HP <- complete(imputed_data)$Power_HP
```

Uzupełnianie braków w Doors_number po walidacji za pomocą KNN imputation
  
```{r}
library(VIM)

dane <- kNN(dane, variable = "Doors_number", k = 5, dist_var = c("Type","Vehicle_model"))
```
uzupełnianie braków w Mileage_km po walidacji za pomocą MICE
```{r}
library(mice)
# Wybór zmiennych do imputacji
dane_impute <- dane %>%
  select(Mileage_km,Production_year,Power_HP)
# Imputacja braków za pomocą metody MICE
imputed_data <- mice(dane_impute, m = 5, method = 'pmm', maxit = 5, seed = 123)
# Uzupełnienie oryginalnych danych
dane$Mileage_km <- complete(imputed_data)$Mileage_km
```
Sprawdzenie braków po uzupełnianiu po walidacji
```{r}
library(VIM)
library( naniar )
# Procent braków w każdej zmiennej
procent <- prop_complete_var(dane)
procent
```
Spradzenie spełniania reguł walidacji po uzupełnianiu braków
```{r}
cf <- confront(dane, rules)
summary(cf)
barplot(cf)
```
Ostatecznie mamy dane, które spełniają kryteria walidacji i nie zawierają braków danych. Możemy przejść do dalszej analizy danych.
Dla uzyskanych danych wybieramy marki Mercedes i BMW do dalszej analizy i zapisujemy plik zawierający te dane.
```{r}
dane <- dane %>% filter(Vehicle_brand %in% c("BMW", "Mercedes-Benz"))
write.csv(dane, "dane/Car_sale_ads_cleaned.csv", row.names = FALSE)

```

# 3. Wizualizacja danych w celu weryfikacji hipotez

Hipoteza H1 (Cena a przebieg) - tylko dla używanych samochodów, weług typów samochodów
dla Mercedesa i BMW osobno

```{r}
library(ggplot2)
dane_used <- dane %>% filter(Condition == "Used")
#Wykluczenie ekstremalnych wartości przebiegu
mean_mileage <- mean(dane_used$Mileage_km, na.rm = TRUE)
sd_mileage <- sd(dane_used$Mileage_km, na.rm = TRUE)
mean_price <- mean(dane_used$Price, na.rm = TRUE)
sd_price <- sd(dane_used$Price, na.rm = TRUE)
ggplot(dane_used %>%
         filter(Mileage_km >= (mean_mileage - 3 * sd_mileage) &
                  Mileage_km <= (mean_mileage + 3 * sd_mileage) &
                  Price >= (mean_price - 3 * sd_price) &
                  Price <= (mean_price + 3 * sd_price)),
       aes(x = Mileage_km, y = Price)) +
  geom_point(aes(color = Vehicle_brand),alpha = 0.1) +
  geom_smooth(method = "lm", se = FALSE, color = "blue") +
  facet_grid(~ Vehicle_brand, scales = "fixed") +
  labs(title = "Zależność ceny od przebiegu samochodu używanego - BMW i Mercedes-Benz")+
  scale_x_continuous(
    labels = function(x) x / 1000,  
    name = "Przebieg (tys. km)"
  ) +
  scale_y_continuous(
    labels = function(x) x / 1000,
    name = "Cena (tys. PLN)"
  ) +
  theme_minimal()
```
Hipoteza H2 (Cena a rok produkcji) - tylko dla używanych samochodów, weług marek (moze dodac tu ymax? i pokombinowac z rokiem zeby bylo czytelniej?)
```{r}
library(ggplot2)
dane_used <- dane %>% filter(Condition == "Used")
ggplot(dane_used, aes(x = as.factor(Production_year), y = Price, fill = Vehicle_brand)) +
  geom_boxplot(outlier.shape = NA, alpha = 0.7) +
  facet_grid(~ Vehicle_brand, scales = "fixed") +
  labs(title = "Zależność ceny od roku produkcji samochodu używanego - BMW i Mercedes-Benz",
       x = "Rok produkcji",
       y = "Cena (PLN)") +
  scale_y_continuous(
    labels = function(x) x / 1000,
    name = "Cena (tys. PLN)"
  ) +
  theme_minimal() +
  theme(axis.text.x = element_text(angle = 45, hjust = 1))
```
Hipoteza H3 (Typ nadwozia a cena) - tylko dla używanych samochodów, weług marek
Weryfikacja: porównanie rozkładów `Price`między kategoriami zmiennej `Type` (boxploty, testy różnic średnich / ANOVA).
```{r}
library(ggplot2)
dane_used <- dane %>% filter(Condition == "Used")
ggplot(dane_used, aes(x = Type, y = Price, fill = Vehicle_brand)) +
  geom_boxplot(outlier.shape = NA, alpha = 0.7) +
  facet_grid(~ Vehicle_brand, scales = "fixed") +
  coord_cartesian(ylim = c(0, 400000)) +
  labs(title = "Zależność ceny od typu nadwozia samochodu używanego - BMW i Mercedes-Benz",
       x = "Typ nadwozia",
       y = "Cena (PLN)") +
  scale_y_continuous(
    labels = function(x) x / 1000,
    name = "Cena (tys. PLN)"
  ) +
  theme_minimal() +
  theme(axis.text.x = element_text(angle = 45, hjust = 1))
```